# Rarefação {#cap10}

## Pré-requisitos do capítulo {-}

Pacotes e dados que serão utilizados nesse capítulo.

```{r}
## Pacotes
library(iNEXT)
library(ecodados)
library(ggplot2)
library(vegan)
library(nlme)
library(dplyr)
library(piecewiseSEM)

## Dados
data("mite")
data("mite.xy")
coord <- mite.xy
colnames(coord) <- c("long", "lat")
data("mite.env")
agua <- mite.env[, 2]
dados_rarefacao <- ecodados::rarefacao_morcegos
rarefacao_repteis <- ecodados::rarefacao_repteis
rarefacao_anuros <- ecodados::rarefacao_anuros
dados_amostras <- ecodados::morcegos_rarefacao_amostras
```

## Aspectos teóricos

Uma das grandes dificuldades na comparação da riqueza de espécies (número de espécies) entre comunidades é decorrente da diferença no esforço amostral (e.g. diferença no número de indivíduos, discrepância na quantidade de unidades amostrais ou área amostrada) que inevitavelmente influenciará no número de espécies observadas [@gotelli_primer_2012; @roswell2021]. O método de rarefação nos permite comparar o número de espécies entre comunidades quando o tamanho da amostra (e.g. número de unidades amostrais), o esforço amostral (e.g. tempo de amostragem) ou a número de indivíduos não são iguais. A rarefação calcula o número esperado de espécies em cada comunidade tendo como base comparativa um valor em que todas as amostras atinjam um tamanho padrão. Gotelli & Colwell [-@gotelli2001] descrevem dois tipos de curvas de rarefação: i) baseada em indivíduos (*individual-based*) - as comparações são feitas considerando a abundância da comunidade padronizada pelo menor número de indivíduos, e ii) baseada na amostra (*sampled-based*) - as comparações são padronizadas pela comunidade com menor número de amostragens.

O método foi formulado considerando a seguinte pergunta: Se considerarmos *n* indivíduos ou amostras (*n* \< N) para cada comunidade, quantas espécies registraríamos nas comunidades considerando o mesmo número de indivíduos ou amostras? 

Gotelli & Colwell [-@gotelli2001] descrevem este método e discutem em detalhes as restrições sobre seu uso na ecologia.

-   As amostras a serem comparadas devem ser consistentes do ponto de vista taxonômico, ou seja, todos os indivíduos devem pertencer ao mesmo grupo taxonômico
-   As comparações devem ser realizadas somente entre amostras com as mesmas técnicas de coleta. Por exemplo, não é recomendado comparar amostras onde a riqueza de espécies de anuros de uma amostra foi estimada utilizando armadilhas de interceptação e queda e a outra foi estimada por vocalizações em sítios de reprodução
-   Os tipos de hábitat onde as amostras são obtidas devem ser semelhantes
-   É um método para estimar a riqueza de espécies em uma amostra menor -- não pode ser usado para extrapolar a riqueza para amostras maiores

::: {.alert .alert-info}
<strong> 📝 Importante </strong>\
Esta última restrição foi superada por Colwell et al. [-@colwell2012] e Chao & Jost [-@chao2012], que desenvolveram uma nova abordagem onde os dados podem ser interpolados (rarefeito) para amostras menores e extrapolados para amostras maiores. Além disso, Chao & Jost [-@chao2012] propõem a curva de rarefação *coverage-based* que padroniza as amostras pela cobertura ou totalidade (*completeness*) da amostra ao invés do tamanho. As rarefações tradicionais apresentam limitações matemáticas que são superadas por essa nova abordagem [@chao2012].
:::

## Curva de rarefação baseada no indivíduo (*individual-based*)

**Exemplo prático 1 - Morcegos**

**Explicação dos dados**

Usaremos os dados de espécies de morcegos amostradas em três fragmentos florestais [@breviglieri2008]: i) Mata Ciliar do Córrego Talhadinho com 12 hectares, ii) Mata Ciliar do Córrego dos Tenentes com 10 hectares, e iii) Fazenda Experimental de Pindorama com 128 hectares.

**Pergunta**

- A riqueza de espécies de morcegos é maior na Fazenda Experimental do que nos fragmentos florestais menores?

**Predições**

- O número de espécies será maior em fragmentos florestais maiores

**Variáveis**

-   Variáveis resposta e preditoras

-   Matriz ou data frame com as abundâncias das espécies de morcegos (variável resposta) registradas nos três fragmentos florestais (variável preditora)

**Checklist**

-   Verificar se a sua matriz ou data frame estão com as espécies nas linhas e os fragmentos florestais nas colunas

**Análise**

Vamos olhar os dados usando a função `head()`.

```{r}
## Cabeçalho dos dados
head(dados_rarefacao)

## Número de indivíduos por local
colSums(dados_rarefacao)
```

Usaremos as funções do pacote `iNEXT` (iNterpolation e EXTrapolation) para o cálculo da rarefação [@hsieh_inext_2016]. Esta função permite estimar a riqueza de espécies utilizando a família *Hill-numbers* (Hill 1973; explicação dos conceitos da família *Hill-numbers* está detalhada no Capítulo \@ref(cap12). O argumento `q` refere-se a família Hill-numbers onde: `0` = riqueza de espécies, `1` = diversidade de Shannon e `2` = diversidade de Simpson. No exemplo abaixo, utilizamos somente `q = 0`.

```{r}
## Rarefação
# Datatype refere-se ao tipo de dados que você vai analisar (e.g. abundância, incidência).
# Endpoint refere-se ao valor máximo que você determina para a extrapolação.
resultados_morcegos <- iNEXT(dados_rarefacao, q = 0, 
                             datatype = "abundance", endpoint = 800)
```

Vamos visualizar os resultados (Figura \@ref(fig:fig-rare-ind-morcegos)).

```{r fig-rare-ind-morcegos, fig.cap="Curvas de rarefação baseada nos indivíduos de morcegos."}
## Gráfico
# type define o tipo de curva de rarefação
# 1 = curva de rarefação baseada no indivíduo ou amostra
# 2 = curva de representatividade da amostra
# 3 = curva de rarefação baseada na representatividade (coverage-based)

ggiNEXT(resultados_morcegos, type = 1) +
    geom_vline(xintercept = 166, lty = 2) +
    scale_linetype_discrete(labels = c("Interpolado", "Extrapolado")) +
    scale_colour_manual(values = c("darkorange", "darkorchid", "cyan4")) +
    scale_fill_manual(values = c("darkorange", "darkorchid", "cyan4")) +
    labs(x = "Número de indivíduos", y = " Riqueza de espécies") +
    tema_livro()
```

**Interpretação dos resultados**

Foram registrados 166 indivíduos na MC_Tenentes, 413 na MC_Talhadinho e 223 na FF_Experimental. Lembrando, você não pode comparar a riqueza de espécies observada diretamente: 15 espécies na MC_Tenentes, 19 espécies na MC_Talhadinho, e 17 espécies no FF_Experimental. A comparação da riqueza de espécies entre as comunidades deve ser feita com base na riqueza de espécies rarefeita, que é calculada com base no número de indivíduos da comunidade com menor abundância (166 indivíduos - linha preta tracejada). Olhando o gráfico é possível perceber que a riqueza de espécies de morcegos rarefeita não é diferente entre os três fragmentos florestais quando corrigimos o problema da diferença na abundância pela rarefação. A interpretação é feita com base no intervalo de confiança de 95%. As curvas serão diferentes quando os intervalos de confiança não se sobreporem [@chao2014]. Percebam que esta abordagem, além da interpolação (rarefação), também realiza extrapolações que podem ser usadas para estimar o número de espécies caso o esforço de coleta fosse maior. Este é o assunto do Capítulo \@ref(cap11).

**Exemplo prático 2 - Anuros e Répteis**

**Explicação dos dados**

Neste exemplo, iremos comparar o número de espécies de anuros e répteis (serpentes e lagartos) usando informações dos indivíduos depositados em coleções científicas e coletas de campo [@silva2017].

**Pergunta**

- A riqueza de espécies estimada para uma mesma região é maior usando informações de coleções científicas do que informações de coletas de campo?

**Predições**

- O número de espécies será maior em coleções científicas devido ao maior esforço amostral (i.e. maior variação temporal para depositar os indivíduos e maior número de pessoas contribuindo com coletas esporádicas)

**Variáveis**

-   Variáveis resposta e preditoras

-   Matriz ou data frame com as abundâncias das espécies de anuros e répteis (variável resposta) registradas em coleções científicas e coletas de campo (variável preditora)

**Checklist**

-   Verificar se a sua matriz ou data frame estão com as espécies nas linhas e a fonte dos dados nas colunas

**Análise**

Olhando os dados dos répteis.

```{r}
## Cabeçalho
head(rarefacao_repteis)
```

Análise usando o pacote `iNEXT` (Figura \@ref(fig:fig-rare-ind-repteis)).

```{r fig-rare-ind-repteis, fig.cap="Curvas de rarefação baseada nos indivíduos de répteis."}
## Análise
resultados_repteis <- iNEXT(rarefacao_repteis, q = 0,
                            datatype = "abundance", 
                            endpoint = 200)

## Visualizar os resultados
ggiNEXT(resultados_repteis, type = 1) +
    geom_vline(xintercept = 48, lty = 2) +
    scale_linetype_discrete(labels = c("Interpolado", "Extrapolado")) +
    scale_colour_manual(values = c("darkorange", "cyan4")) +
    scale_fill_manual(values = c("darkorange", "cyan4")) +
    labs(x = "Número de indivíduos", y = " Riqueza de espécies") +
    tema_livro()
```

**Interpretação dos resultados**

Foram registradas oito espécies de répteis nas coletas de campo (48 indivíduos) e 28 espécies nas coleções científicas (77 indivíduos). Com base na rarefação, concluímos que a riqueza de espécies de répteis obtida nas coleções científicas (20,5) é 2,9 vezes maior do que a obtida em coletas de campo (7,05).

Olhando os dados dos anuros.

```{r}
## Cabeçalho
head(rarefacao_anuros)
```

Análise e visualização do gráfico (Figura \@ref(fig:fig-rare-ind-anuros)).

```{r fig-rare-ind-anuros, fig.cap="Curvas de rarefação baseada nos indivíduos de anuros."}
## Análise
resultados_anuros <- iNEXT(rarefacao_anuros, q = 0, 
                           datatype = "abundance", endpoint = 800)

## Visualizar os resultados
ggiNEXT(resultados_anuros, type = 1) + 
    geom_vline(xintercept = 37, lty = 2) +
    scale_linetype_discrete(labels = c("Interpolado", "Extrapolado")) +
    scale_colour_manual(values = c("darkorange", "cyan4")) +
    scale_fill_manual(values = c("darkorange", "cyan4")) +
    labs(x = "Número de indivíduos", y = " Riqueza de espécies") +
    tema_livro()
```

**Interpretação dos resultados - anuros**

Foram registradas 21 espécies de anuros nas coletas de campo (675 indivíduos) e 12 espécies nas coleções científicas (37 indivíduos). Com base na rarefação, concluímos que não há diferença entre a riqueza de espécies de anuros obtida em coletas de campo e coleções científicas.

## Curva de rarefação baseada em amostras (*sample-based*)

**Exemplo prático 3 - Morcegos**

**Explicação dos dados**

Usaremos os mesmos dados de espécies de morcegos amostradas em três fragmentos florestais [@breviglieri2008]. Contudo, ao invés de padronizarmos a riqueza de espécies pela abundância, iremos padronizar pelo número de amostras.

**Variáveis**

-   Variáveis resposta e preditoras

-   Lista de vetores. Cada vetor deve conter como primeira informação o número total de amostras (variável preditora), seguido da frequência de ocorrência das espécies (i.e. número de amostras em que cada espécie foi registrada - variável resposta)

**Checklist**

-   Verificar se sua lista está com o número total de amostras e a frequência de ocorrência das espécies

**Análise**

Vamos olhar os dados.

```{r}
## Cabeçalho
head(dados_amostras)
```

Vamos criar uma lista com as amostragens de cada comunidade e os códigos da análise.

```{r}
## Dados
# Usamos [,] para excluir os NAs. Lembrando que valores antes da 
# vírgula representam as linhas e os posteriores representam as colunas.
lista_rarefacao <- list(Tenentes = dados_amostras[1:18, 1],
                        Talhadinho = dados_amostras[, 2],
                        Experimental = dados_amostras[1:16, 3])

## Análise
res_rarefacao_amostras <- iNEXT(lista_rarefacao, q = 0, 
                                datatype = "incidence_freq")
```

Visualizar os resultados (Figura \@ref(fig:fig-rare-amos-morcegos)).

```{r fig-rare-amos-morcegos, fig.cap="Curvas de rarefação baseada em amostras de morcegos."}
## Gráfico
ggiNEXT(res_rarefacao_amostras , type = 1, color.var = "site") + 
    geom_vline(xintercept = 12, lty = 2) +
    scale_linetype_discrete(name = "Método", labels = c("Interpolado", "Extrapolado")) +
    scale_colour_manual(values = c("darkorange", "darkorchid", "cyan4")) +
    scale_fill_manual(values = c("darkorange", "darkorchid", "cyan4")) +
    labs(x = "Número de amostras", y = " Riqueza de espécies") +
    tema_livro()
```

**Interpretação dos resultados**

Olhando o gráfico é possível perceber que a riqueza de espécies de morcegos rarefeita não é diferente entre os três fragmentos florestais, quando corrigimos o problema da diferença no número de amostras.

## Curva de rarefação *coverage-based*

**Exemplo prático 4 - Morcegos**

**Explicação dos dados**

Neste exemplo, usaremos os mesmos dados de espécies de morcegos amostradas em três fragmentos florestais [@breviglieri2008].

**Análise**

Os códigos para a realização da rarefação *coverage-based* são idênticos aos utilizados para o cálculo das curvas de rarefações baseadas nas abundâncias e amostras. Portanto, não repetiremos as linhas de código aqui e utilizaremos os resultados já calculados para a visualização dos gráficos. Para isso, digitamos `type` = 3 que representa a curva de rarefação *coverage-based* (Figura \@ref(fig:fig-rare-cover-morcegos)).

```{r fig-rare-cover-morcegos, fig.cap="Curvas de rarefação baseada coverage-based de morcegos."}
## Gráfico
# Visualizar os resultados da rarefação *coverage-based*. 
ggiNEXT(res_rarefacao_amostras, type = 3, color.var = "site") + 
    geom_vline(xintercept = 0.937, lty = 2) +
    scale_linetype_discrete(labels = c("Interpolado", "Extrapolado")) +
    scale_colour_manual(values = c("darkorange", "darkorchid", "cyan4")) +
    scale_fill_manual(values = c("darkorange", "darkorchid", "cyan4")) +
    labs(x = "Representatividade nas amostras", y = "Riqueza de espécies") +
    tema_livro()
```

**Interpretação dos resultados**

*Coverage* é uma medida que determina a proporção de amostras (*sampled-based*) ou do número de indivíduos (*abundance-based*) da comunidade que representa as espécies presentes na amostra. Um valor de *coverage* = 0,85 representa a riqueza estimada com base em 85% das amostragens ou da abundância da comunidade. No nosso exemplo, os valores de *coverage* foram acima de 0,93, indicando que precisamos de praticamente todas as amostras para estimar a riqueza observada em cada comunidade. Comparando as comunidades considerando o mesmo valor de *coverage* 0,937 na comunidade *Tenentes*, identificamos que a riqueza de espécies de morcegos estimada na comunidade *Experimental* é menor do que a estimada para a comunidade de *Talhadinho* (não há sobreposição do intervalo de confiança). Percebam que usando a curva de rarefação *coverage-based*, a interpretação dos resultados foi diferente das observadas usando as curvas baseadas nos indivíduos ou amostras. Veja Chao & Jost [-@chao2012] e Roswell et al. [-@roswell2021] para explicações mais detalhadas sobre esta metodologia.

**Exemplo prático 5 - Generalized Least Squares (GLS)**

**Explicação dos dados**

Neste exemplo, iremos refazer o exercício do Capítulo \@ref(cap7) onde usamos *Generalized Least Squares* (GLS) para testar a relação da riqueza de ácaros com a quantidade de água no substrato. Contudo, ao invés de considerar a riqueza de espécies de ácaros observada como variável resposta, iremos utilizar a riqueza rarefeita para controlar o efeito da amostragem (i.e. diferentes abundâncias entre as comunidades). Os dados que usaremos estão disponíveis no pacote `vegan` e representam a composição de espécies de ácaros amostradas em 70 amostras.

**Pergunta**

- A riqueza rarefeita de espécies de ácaros é maior em comunidades localizadas em áreas com substratos secos?

**Predições**

- O número de espécies rarefeita será maior em substratos secos, uma vez que as limitações fisiológicas impostas pela umidade limitam a ocorrência de várias espécies de ácaros

**Variáveis**

-   Variáveis resposta e preditoras

-   Matriz ou data frame com as abundâncias das espécies de ácaros (variável resposta) registradas em 70 comunidades (variável preditora)

**Checklist**

-   Verificar se a sua matriz ou data frame estão com as espécies nas linhas e as comunidades nas colunas

**Análise**

Vamos calcular a riqueza rarefeita com base na comunidade com menor abundância.

```{r}
## Menos abundância
# Os dados estão com as comunidades nas colunas e as espécies nas linhas. 
# Para as análises teremos que transpor a planilha.
composicao_acaros <- t(mite)

# Verificar qual é a menor abundância registrada nas comunidades. 
abun_min <- min(colSums(composicao_acaros))
```

Vamos calcular a riqueza rarefeita de espécies para todas as comunidades considerando a menor abundância. 

Para padronizar e facilitar a extração dos resultados, definimos os argumentos `knots` (i.e. representa o intervalo igualmente espaçado que a função irá utilizar para determinar a riqueza estimada) e `endpoint` (i.e. o valor final de amostras ou abundância extrapolados) com o valor de abundância = 8.

```{r warning=FALSE, message=FALSE}
## Riqueza rarefeita
resultados_rarefacao <- iNEXT(composicao_acaros, q = 0, 
                              datatype = "abundance", 
                              knots = abun_min,
                              endpoint = abun_min)

```

Lembrando, estamos interessados no valor rarefeito considerando a abundância de 8 indivíduos. Esta informação está armazenada na linha 8 e na coluna 4 dos data frames salvos no objeto `resultados_rarefação$iNextEst`. Assim, para obtermos o valor rarefeito de interesse, vamos criar um `loop for` para facilitar a extração da riqueza rarefeita para as 70 comunidades. 

```{r}
## Riqueza rarefeita para cada comunidade
riqueza_rarefeita <- c()

for (i in 1:70) {
  resultados_comunidades <- resultados_rarefacao$iNextEst[[i]]
  subset_res <- resultados_comunidades %>% dplyr::filter(m==abun_min)
  riqueza_rarefeita[i] <- subset_res$qD
}
```

Vamos juntar esses resultados com os dados geográficos e ambientais.

```{r}
## Dados finais
# Agrupando os dados em um data frame final.
dados_combinado <- data.frame(riqueza_rarefeita, agua, coord)
```

Agora, seguindo os passos descritos no Capítulo \@ref(cap7), vamos identificar o melhor modelo que representa a estrutura espacial dos dados da riqueza rarefeita.

```{r}
## Criando diferentes modelos usando a função gls
## Sem estrutura espacial
no_spat_gls <- gls(riqueza_rarefeita ~ agua, data = dados_combinado, 
                   method = "REML")

## Covariância esférica 
espher_model <- gls(riqueza_rarefeita ~ agua, data = dados_combinado, 
                    corSpher(form = ~lat + long, nugget = TRUE))

## Covariância exponencial 
expon_model <- gls(riqueza_rarefeita ~ agua, data = dados_combinado, 
                   corExp(form = ~lat + long, nugget = TRUE))

## Covariância Gaussiana 
gauss_model <- gls(riqueza_rarefeita ~ agua, data = dados_combinado, 
                   corGaus(form = ~lat + long, nugget = TRUE))

## Covariância razão quadrática 
ratio_model <- gls(riqueza_rarefeita ~ agua, data = dados_combinado, 
                   corRatio(form = ~lat + long, nugget = TRUE))
```

Agora vamos usar a seleção de modelo por AIC para selecionar o modelo mais "provável" explicando a distribuição da riqueza rarefeita das espécies de ácaros (Figura \@ref(fig:fig-rare-resi-acaros)).

```{r fig-rare-resi-acaros, fig.cap="Visualização dos resíduos do modelo selecionado."}
## Seleção dos modelos
aic_fit <- AIC(no_spat_gls, espher_model, expon_model, 
               gauss_model, ratio_model)
aic_fit %>% arrange(AIC)

## Visualizando os resíduos do modelo selecionado
plot(gauss_model)
```

Percebam que os pontos estão dispersos no gráfico e não apresentam padrões que indiquem heterogeneidade de variância (Figura \@ref(fig:fig-rare-model-acaros)).

```{r fig-rare-model-acaros, fig.cap="Gráfico do modelo GLS selecionado."}
## Visualizando os resultados
summary(gauss_model)$tTable 

## Calculando o R-squared
rsquared(gauss_model)

## Obtendo os valores preditos pelo modelo
predito <- predict(gauss_model) 

## Plotando os resultados no gráfico
ggplot(data = dados_combinado, aes(x= agua, y= riqueza_rarefeita)) + 
    geom_point(size = 4, shape = 21, fill = "gray", alpha = 0.7) +
    geom_line(aes(y = predito), size = 1) +
    labs(x = "Concentração de água no substrato", 
         y = "Riqueza rarefeita \ndas espécies de ácaros") +
    tema_livro()
```

**Interpretação dos resultados**

A concentração de água no substrato explica 29,9% da variação na riqueza rarefeita das espécies de ácaros. Como predito, a riqueza de espécies de ácaros foi maior em comunidades localizadas em áreas com substratos secos do que em áreas com substratos úmidos (t = -4.71, df = 68, P \< 0.01).

## Para se aprofundar

### Livros

-   Recomendamos o livro *Biological Diversity Frontiers in Measurement and Assessment* [@magurran_biological_2011]
   
### Links
-   Recomendamos também que acessem a página do [EstimateS software](http://viceroy.eeb.uconn.edu/estimates) e baixem o manual do usuário que contém informações detalhadas sobre os índices de rarefação. Este site foi criado e é mantido pelo Dr. Robert K. Colwell, um dos maiores especialistas do mundo em estimativas da biodiversidade

-   Recomendamos a página pessoal da pesquisadora [Anne Chao](http://chao.stat.nthu.edu.tw/wordpress/software_download/inext-online/) que é uma das responsáveis pelo desenvolvimento da metodologia e do pacote `iNEXT`. Nesta página, vocês irão encontrar exemplos e explicações detalhadas sobre as análises


## Exercícios

**10.1**
Usando os dados `Cap10_exercicio1` disponível no pacote `ecodados`, avalie se diferentes tipos de uso da terra (fragmento florestal, borda de mata, área de pastagem e cana de açúcar) apresentam diferentes riquezas de espécies? Qual a sua interpretação? Faça um gráfico com os resultados.

**10.2**
O estudo é o mesmo do exercício anterior. Contudo, ao invés da rarefação baseada na abundância, faça rarefações baseadas no número de amostras. Qual a sua interpretação considerando os resultados do exercício 1? Faça um gráfico com os resultados.

**10.3**
Use os dados dos exercícios anteriores e calcule a rarefação baseada na cobertura de amostragem (*coverage-based*). Qual a sua interpretação considerando os resultados anteriores? Faça um gráfico com os resultados. 

[Soluções dos exercícios](https://exercicios-livro-aer.netlify.app/cap.-10---rarefa%C3%A7%C3%A3o.html).
