# Estimadores de riqueza {#cap11}

## Pré-requisitos do capítulo {-}

Pacotes e dados que serão utilizados nesse capítulo.

```{r}
## Pacotes
library(iNEXT)
library(devtools)
library(ecodados)
library(ggplot2)
library(vegan)
library(nlme)
library(dplyr)
library(piecewiseSEM)

## Dados
dados_coleta <- poca_anuros
data(mite)
data(mite.xy)
coord <- mite.xy
colnames(coord) <- c("long", "lat") # altera o nome das colunas
data(mite.env)
agua <- mite.env[, 2] # seleciona a variável de interesse
```

## Aspectos teóricos

Uma vez que determinar o número total de espécies numa área é praticamente impossível, principalmente em regiões com alta riqueza de espécies, os estimadores são úteis para extrapolar a riqueza observada e tentar estimar a riqueza total através de uma amostra incompleta de uma comunidade biológica [@walther2005]. Neste capítulo, serão considerados os estimadores não paramétricos que usam informações da frequência de espécies raras na comunidade [@gotelli2013]. Isto porque tanto os testes paramétricos que tentam determinar os parâmetros de uma curva usando o formato da curva de acumulação de espécies (e.g. equação logística, Michaelis-Menten), quanto os testes que usam a frequência do número de indivíduos para enquadrá-las em uma das distribuições de abundância das espécies (e.g. distribuições log-séries, log-normal) não funcionam muito bem com dados empíricos [@gotelli2013]. Para mais detalhes sobre os testes paramétricos veja Magurran & McGill [-@magurran_biological_2011] e  Colwell & Coddington [-@colwell1994].

Para que estimador de riqueza seja considera bom, ele precisa atender a quatro características  [@chazdon1998; @hortal2006].

1. Independência do tamanho da amostra (quantidade de esforço amostral realizado)
1. Insensibilidade a diferentes padrões de distribuições (e.g. agrupado, disperso ou aleatório)
1. Insensibilidade em relação à ordem das amostragens
1. Insensibilidade à heterogeneidade entre as amostras usadas entre os estudos

## Estimadores baseados na abundância das espécies

### CHAO 1

Estimador simples do número absoluto de espécies em uma comunidade. É baseado no número de espécies raras dentro de uma amostra [@chao1984; @chao1987].

$$Chao_{1} = S_{obs} + \left(\frac{n-1}{n}\right)\frac{F_1(F_1-1)}{2(F_2+1)}$$

onde:

- S~obs~ = número de espécies observadas na comunidade
- *n* = número de amostras
- F~1~ = número de espécies observadas com abundância de um indivíduo (espécies *singleton*)
- F~2~ = número de espécies observadas com abundância de dois indivíduos (espécies *doubletons*)

O valor de Chao 1 é máximo quando todas as espécies menos uma são únicas (*singleton*). Neste caso, a riqueza estimada é aproximadamente o dobro da riqueza observada.

**Exemplo prático**

**Explicação dos dados**

Usaremos os dados hipotéticos de 17 espécies de anuros amostradas em 14 dias de coletas de campo em um habitat reprodutivo localizado na região noroeste do estado de São Paulo, Brasil.

**Pergunta**

- Quantas espécies a mais poderiam ser amostradas caso aumentássemos o esforço amostral até o infinito?

**Predições**

- O número de espécies estimadas é similar ao número de espécies observadas
- O número de espécies estimadas é maior do que o número de espécies observadas

**Variáveis**

-   Variáveis resposta e preditora

-   data frame com as abundâncias das espécies de anuros (variável resposta) registradas em 14 dias de amostragens (variável preditora) em um habitat reprodutivo

**Checklist**

-   Verificar se a sua matriz está com as espécies nas colunas e as amostragens nas linhas 
-   Verificar se os dados são de abundância e não de incidência (presença e ausência)

**Análise**

Vamos olhar os dados.

```{r}
## Cabeçalho
head(poca_anuros)
```

Cálculo do estimador de riqueza - Chao 1.

```{r}
## Análise
est_chao1 <- estaccumR(dados_coleta, permutations = 100)
summary(est_chao1, display = "chao")
```

Percebam que a função retorna: N = número de amostragens, Chao = valor médio da estimativa do índice de Chao, 2.5% e 97.5% = intervalo de confiança de 95%, e Std.Dev = desvio padrão. Essas dados são obtidos usando permutações, sem reposição, que alteram a ordem das amostragens. Neste exemplo, usamos 100 permutações.

Vamos visualizar os resultados com intervalo de confiança de 95% (Figura \@ref(fig:fig-chao1)).

```{r fig-chao1, fig.cap="Resultados com intervalo de confiança de 95% para o estimador Chao 1."}
## Preparando os dados para fazer o gráfico
resultados <- summary(est_chao1, display = c("S", "chao"))
res_chao <- cbind(resultados$chao[, 1:4], resultados$S[, 2:4])
res_chao <- as.data.frame(res_chao)
colnames(res_chao) <- c("Amostras", "Chao", "C_inferior", "C_superior", 
                        "Riqueza", "R_inferior", "R_superior")

## Gráfico
ggplot(res_chao, aes(y = Riqueza, x = Amostras)) +
    geom_point(aes(y = Chao, x = Amostras + 0.1), size = 4, 
               color = "darkorange", alpha = 0.7) +
    geom_point(aes(y = Riqueza, x = Amostras), size = 4, 
               color = "cyan4", alpha = 0.7) +
    geom_point(y = 7.5, x = 9, size = 4, color = "darkorange", alpha = 0.7) + 
    geom_point(y = 5.9, x = 9, size = 4, color = "cyan4", alpha = 0.7) + 
    geom_label(y = 7.5, x = 12, label = "Riqueza estimada - Chao 1") +
    geom_label(y = 5.9, x = 11.3, label = "Riqueza observada") + 
    geom_line(aes(y = Chao, x = Amostras), color = "darkorange") +
    geom_line(aes(y = Riqueza, x = Amostras), color = "cyan4") +
    geom_linerange(aes(ymin = C_inferior, ymax = C_superior,
                       x = Amostras + 0.1), color = "darkorange") +
    geom_linerange(aes(ymin = R_inferior, ymax = R_superior,
                       x = Amostras), color = "cyan4") +
    scale_x_continuous(limits = c(1, 15), breaks = seq(1, 15, 1)) +
    labs (x = "Número de amostras", y = "Riqueza estimada - Chao 1") +
    tema_livro()
```

**Interpretação dos resultados**

Com base no número de espécies raras (*singletons* e *doubletons*), o estimador Chao 1 indicou a possibilidade de encontrarmos mais três espécies, caso o esforço amostral fosse maior e não estima tendência de estabilização da curva em uma assíntota.

### ACE - *Abundance-based Coverage Estimator*

Este método trabalha com a abundância das espécies raras (i.e. abundância baixa) [@chao1992; @chao2000]. Entretanto, diferente do estimador anterior, esse método permite ao pesquisador determinar os limites para os quais uma espécie seja considerada rara. Em geral, são consideradas raras espécies com abundância entre 1 e 10 indivíduos. A riqueza estimada pode variar conforme se aumente ou diminua o limiar de abundância, e infelizmente não existem critérios biológicos definidos para a escolha do melhor intervalo.

$$ACE = S_{abund} + \frac{S_{rare}}{C_{ace}} + \frac{F_1}{C_{ace}}Y_{ace}^2$$

onde:

- $$Y_{ace}^2 = max \left[\frac{S_{rare}}{C_{ace}}\frac{\sum_{i=i}^{10}i(i-1)F1}{(N_{rare})({N_{rare} - 1)}}-1,0\right]$$

- $$C_{ace} = 1 - \frac{F1}{N_{rare}}$$

- $$N_{rare} = \sum_{i=1}^{10}iF_i$$

**Exemplo prático**

**Explicação dos dados**

Usaremos os mesmos dados hipotéticos de 17 espécies de anuros amostradas em 14 dias de coletas de campo em um habitat reprodutivo localizado na região Noroeste do Estado de São Paulo, Brasil.

**Análise**

Cálculo do estimador de riqueza - ACE.

```{r}
## Análise
est_ace <- estaccumR(dados_coleta, permutations = 100)
summary(est_ace, display = "ace")
```

Visualizar os resultados com intervalo de confiança de 95% (Figura \@ref(fig:fig-ace)).

```{r fig-ace, fig.cap="Resultados com intervalo de confiança de 95% para o estimador ACE."}
## Preparando os dados para fazer o gráfico
resultados_ace <- summary(est_ace, display = c("S", "ace"))
res_ace <- cbind(resultados_ace$ace[, 1:4], resultados_ace$S[, 2:4])
res_ace <- as.data.frame(res_ace)
colnames(res_ace) <- c("Amostras", "ACE", "ACE_inferior", "ACE_superior", 
                       "Riqueza", "R_inferior", "R_superior")

## Gráfico
ggplot(res_ace, aes(y = Riqueza, x = Amostras)) +
    geom_point(aes(y = ACE, x = Amostras + 0.1), size = 4, 
               color = "darkorange", alpha = 0.7) +
    geom_point(aes(y = Riqueza, x = Amostras), size = 4, 
               color = "cyan4", alpha = 0.7) +
    geom_point(y = 7.5, x = 9, size = 4, color = "darkorange", alpha = 0.7) + 
    geom_point(y = 5.9, x = 9, size = 4, color = "cyan4", alpha = 0.7) + 
    geom_label(y = 7.5, x = 11.7, label = "Riqueza estimada - ACE") +
    geom_label(y = 5.9, x = 11.3, label = "Riqueza observada") +
    geom_line(aes(y = ACE, x = Amostras), color = "darkorange") +
    geom_line(aes(y = Riqueza, x = Amostras), color = "cyan4") +
    geom_linerange(aes(ymin = ACE_inferior, ymax = ACE_superior, 
                       x = Amostras + 0.1), color = "darkorange") +
    geom_linerange(aes(ymin = R_inferior, ymax = R_superior,
                       x = Amostras), color = "cyan4") +
    scale_x_continuous(limits = c(1, 15), breaks = seq(1, 15, 1)) +
    labs(x = "Número de amostras", y = "Riqueza estimada - ACE") +
    tema_livro()
```

**Interpretação dos resultados**

Com base no número de espécies raras (abundância menor que 10 indivíduos - *default*), o estimador ACE indica a possibilidade de encontrarmos mais sete espécies, caso o esforço amostral fosse maior e não estimou tendência de estabilização da curva em uma assíntota.

## Estimadores baseados na incidência das espécies

### CHAO 2

De acordo com [Anne Chao](http://chao.stat.nthu.edu.tw/wordpress/), o estimador Chao 1 pode ser modificado para uso com dados de presença/ausência levando em conta a distribuição das espécies entre amostras [@chao1987]. Neste caso é necessário somente conhecer o número de espécies encontradas em somente uma amostra e o número de espécies encontradas exatamente em duas amostras. Essa variação ficou denominada como Chao 2.

$$Chao_{2} = S_{obs} + \left(\frac{m-1}{m}\right)\left(\frac{Q_1(Q_1-1)}{2(Q_2 + 1}\right)$$

onde:

-   S~obs~ = o número de espécies observada na comunidade
-   *m* = número de amostras
-   Q~1~ = número de espécies observadas em uma amostra (espécies *uniques*)
-   Q~2~ = número de espécies observadas em duas amostras (espécies *duplicates*)

O valor de Chao2 é máximo quando as espécies menos uma são únicas (*uniques*). Neste caso, a riqueza estimada é aproximadamente o dobro da riqueza observada.

Colwell & Coddington [-@colwell1994] encontraram que o valor de Chao 2 mostrou ser o estimador menos enviesado para amostras com tamanho pequeno.

::: {.alert .alert-info}
<strong> 📝 Importante </strong>\
Você perceberá que ao longo do capítulo as recomendações sobre qual é o melhor índice varia entre estudos [e.g. @palmer1990; @walther2005].
:::

**Exemplo prático**

**Explicação dos dados**

Usaremos novamente os mesmos dados hipotéticos de 17 espécies de anuros amostradas em 14 dias de coletas de campo em um habitat reprodutivo localizado na região Noroeste do Estado de São Paulo, Brasil.

**Análise**

Cálculo do estimador de riqueza - Chao 2.

```{r}
## Análise
est_chao2 <- poolaccum(dados_coleta, permutations = 100)
summary(est_chao2, display = "chao")
```

Visualizar os resultados com intervalo de confiança de 95% (Figura \@ref(fig:fig-chao2)).

```{r fig-chao2, fig.cap="Resultados com intervalo de confiança de 95% para o estimador Chao 2."}
## Preparando os dados para fazer o gráfico
resultados_chao2 <- summary(est_chao2, display = c("S", "chao"))
res_chao2 <- cbind(resultados_chao2$chao[, 1:4], resultados_chao2$S[, 2:4])
res_chao2 <- as.data.frame(res_chao2)
colnames(res_chao2) <- c("Amostras", "Chao2", "C_inferior", "C_superior",
                         "Riqueza", "R_inferior", "R_superior")

## Gráfico
ggplot(res_chao2, aes(y = Riqueza, x = Amostras)) +
    geom_point(aes(y = Chao2, x = Amostras + 0.1), size = 4, 
               color = "darkorange", alpha = 0.7) +
    geom_point(aes(y = Riqueza, x = Amostras), size = 4, 
               color = "cyan4", alpha = 0.7) +
    geom_point(y = 9.8, x = 10, size = 4, color = "darkorange", alpha = 0.7) + 
    geom_point(y = 7.7, x = 10, size = 4, color = "cyan4", alpha = 0.7) + 
    geom_label(y = 9.8, x = 12.95, label = "Riqueza estimada - Chao 2") +
    geom_label(y = 7.7, x = 12.3, label = "Riqueza observada") +
    geom_line(aes(y = Chao2, x = Amostras), color = "darkorange") +
    geom_line(aes(y = Riqueza, x = Amostras), color = "cyan4") +
    geom_linerange(aes(ymin = C_inferior, ymax = C_superior, 
                       x = Amostras + 0.1), color = "darkorange") +
    geom_linerange(aes(ymin = R_inferior, ymax = R_superior,
                       x = Amostras), color = "cyan4") +
    scale_x_continuous(limits = c(1, 15), breaks = seq(1, 15, 1)) +
    labs(x = "Número de amostras", y = "Riqueza estimada - Chao 2") +
    tema_livro()
```

**Interpretação dos resultados**

Com base no número de espécies raras (*uniques* e *duplicates*), o estimador Chao 2 encontrou a possibilidade de acharmos mais dezesseis espécies, caso o esforço amostral fosse maior e não estimou tendência de estabilização da curva em uma assíntota.

### JACKKNIFE 1

Este estimador baseia-se no número de espécies que ocorrem em somente uma amostra (Q~1~) [@burnham1978; @burnham1979].

$$S_{jack1} = S_{obs} + Q_1\left(\frac{m - 1}{m}\right)$$

onde:

-   S~obs~ = o número de espécies observadas na comunidade
-   Q~1~ = número de espécies observadas em uma amostra (espécies *uniques*)
-   *m* = número de amostras

Jackknife é um método de reamostragem (sem repetição) não paramétrico usado para estimar a riqueza de espécies e a variância associada com a estimativa. Para isso, o método: i) exclui uma amostra e contabiliza o valor da riqueza estimada usando a fórmula acima, ii) repete este processo *n* vezes até que todas as amostras tenham sido excluídas, e iii) estima a média e a variância da riqueza de espécie [@smith1984].

Palmer [-@palmer1990] verificou que Jackknife 1 foi o estimador mais preciso e menos enviesado comparado a outros métodos de extrapolação.

**Exemplo prático**

**Explicação dos dados**

Usaremos os mesmos dados hipotéticos de 17 espécies de anuros amostradas em 14 dias de coletas de campo em um habitat reprodutivo localizado na região Noroeste do Estado de São Paulo, Brasil.

**Análise**

Cálculo do estimador de riqueza - Jackknife 1.

```{r}
## Análise
est_jack1 <- poolaccum(dados_coleta, permutations = 100)
summary(est_jack1, display = "jack1")
```

Visualizar os resultados com 95% intervalo de confiança (Figura \@ref(fig:fig-jack1)).

```{r fig-jack1, fig.cap="Resultados com intervalo de confiança de 95% para o estimador Jackknife 1."}
## Preparando os dados para fazer o gráfico
resultados_jack1 <- summary(est_jack1, display = c("S", "jack1"))
res_jack1 <- cbind(resultados_jack1$jack1[, 1:4], resultados_jack1$S[, 2:4])
res_jack1 <- as.data.frame(res_jack1)
colnames(res_jack1) <- c("Amostras", "JACK1", "JACK1_inferior", "JACK1_superior", 
                         "Riqueza", "R_inferior", "R_superior")

## Gráfico
ggplot(res_jack1, aes(y = Riqueza, x = Amostras)) +
    geom_point(aes(y = JACK1, x = Amostras + 0.1), size = 4, 
               color = "darkorange", alpha = 0.7) +
    geom_point(aes(y = Riqueza, x = Amostras), size = 4, 
               color = "cyan4", alpha = 0.7) +
    geom_point(y = 9.9, x = 9, size = 4, color = "darkorange", alpha = 0.7) + 
    geom_point(y = 8.6, x = 9, size = 4, color = "cyan4", alpha = 0.7) + 
    geom_label(y = 9.9, x = 12.5, label = "Riqueza estimada - Jackknife 1") +
    geom_label(y = 8.6, x = 11.5, label = "Riqueza observada") +
    geom_line(aes(y = JACK1, x = Amostras), color = "darkorange") +
    geom_line(aes(y = Riqueza, x = Amostras), color = "cyan4") +
    geom_linerange(aes(ymin = JACK1_inferior, ymax = JACK1_superior, 
                       x = Amostras + 0.1), color = "darkorange") +
    geom_linerange(aes(ymin = R_inferior, ymax = R_superior, 
                       x = Amostras), color = "cyan4") +
    scale_x_continuous(limits = c(1, 15), breaks = seq(1, 15, 1)) +
    labs(x = "Número de amostras", y = "Riqueza estimada - Jackknife 1") +
    tema_livro()
```

**Interpretação dos resultados**

Com base no número de espécies raras, o estimador Jackknife 1 estimou possibilidade de encontrarmos mais seis espécies, caso o esforço amostral fosse maior e não estimou tendência de estabilização da curva em uma assíntota.

### JACKKNIFE 2

Este método baseia-se no número de espécies que ocorrem em apenas uma amostra e no número de espécies que ocorrem em exatamente duas amostras  [@burnham1978; @burnham1979; @palmer1991].

$$S_{jack2} = S_{obs} + \left[\frac{Q_1(2m - 3)}{m}-\frac{Q_2(m - 2)^2}{m(m-1)}\right]$$

onde:

-   S~obs~ = o número de espécies observadas na comunidade
-   *m* = número de amostras
-   Q~1~ = número de espécies observadas em uma amostra (espécies *uniques*)
-   Q~2~ = número de espécies observadas em duas amostras (espécies *duplicates*)

**Exemplo prático**

**Explicação dos dados**

Usaremos os mesmos dados hipotéricos de 17 espécies de anuros amostradas em 14 dias de coletas de campo em um habitat reprodutivo localizado na região Noroeste do Estado de São Paulo, Brasil.

**Análise**

Cálculo do estimador de riqueza - Jackknife 2.

```{r}
## Análise
est_jack2 <- poolaccum(dados_coleta, permutations = 100)
summary(est_jack2, display = "jack2")
```

Visualizar os resultados com intervalo de confiança de 95% (Figura \@ref(fig:fig-jack2)).

```{r fig-jack2, fig.cap="Resultados com intervalo de confiança de 95% para o estimador Jackknife 2."}
## Preparando os dados para fazer o gráfico
resultados_jack2 <- summary(est_jack2, display = c("S", "jack2"))
res_jack2 <- cbind(resultados_jack2$jack2[, 1:4], resultados_jack2$S[, 2:4])
res_jack2 <- as.data.frame(res_jack2)
colnames(res_jack2) <- c("Amostras", "JACK2", "JACK2_inferior", "JACK2_superior", 
                         "Riqueza", "R_inferior", "R_superior")

## Gráfico
ggplot(res_jack2, aes(y = Riqueza, x = Amostras)) +
    geom_point(aes(y = JACK2, x = Amostras + 0.1), size = 4, 
               color = "darkorange", alpha = 0.7) +
    geom_point(aes(y = Riqueza, x = Amostras), size = 4, 
               color = "cyan4", alpha = 0.7) +
    geom_point(y = 9.9, x = 9, size = 4, color = "darkorange", alpha = 0.7) + 
    geom_point(y = 8.2, x = 9, size = 4, color = "cyan4", alpha = 0.7) + 
    geom_label(y = 9.9, x = 12.5, label = "Riqueza estimada - Jackknife 2") +
    geom_label(y = 8.2, x = 11.5, label = "Riqueza observada") +
    geom_line(aes(y = JACK2, x = Amostras), color = "darkorange") +
    geom_line(aes(y = Riqueza, x = Amostras), color = "cyan4") +
    geom_linerange(aes(ymin = JACK2_inferior, ymax = JACK2_superior, 
                       x = Amostras + 0.1), color = "darkorange") +
    geom_linerange(aes(ymin = R_inferior, ymax = R_superior, 
                       x = Amostras), color = "cyan4") +
    scale_x_continuous(limits = c(1, 15), breaks = seq(1, 15, 1)) +
    labs(x = "Número de amostras", y = "Riqueza estimada - Jackknife 2") +
    tema_livro()
```

**Interpretação dos resultados**

Com base no número de espécies raras, o estimador Jackknife 2 estimou a possibilidade de encontrarmos mais dez espécies, caso o esforço amostral fosse maior e não estimou tendência estabilização da curva em uma assíntota.

### BOOTSTRAP

Este método difere dos demais por utilizar dados de todas as espécies coletadas para estimar a riqueza total, não se restringindo às espécies raras [@smith1984]. Ele requer somente dados de incidência. A estimativa pelo bootstrap é calculada somando-se a riqueza observada à soma do inverso da proporção de amostras em que cada espécie ocorre.

$$S_{boot} = S_{obs} + \sum_{k=1}^{S_{obs}}(1-P_k)^m$$

onde:

-   S~obs~ = o número de espécies observadas na comunidade
-   *m* = número de amostragens
-   P~k~ = proporção do número de amostras em que cada espécie foi registrada

Bootstrap é um método não paramétrico usado para estimar os parâmetros de uma população por reamostragem. A premissa é que as reamostragens podem ser entendidas como pseudo-populações, com características similares as da população original. Para isso, o método: i) seleciona ao acaso um conjunto de amostras (no nosso exemplo 14 amostras) **com reposição**, ii) repete este processo *n* vezes, e iii) estima a média e a variância da riqueza de espécie [@smith1984].

**Exemplo prático**

**Explicação dos dados**

Usaremos os mesmos dados hipotéricos de 17 espécies de anuros amostradas em 14 dias de coletas de campo em um habitat reprodutivo localizado na região Noroeste do Estado de São Paulo, Brasil.

**Análise**

Cálculo do estimador de riqueza - Bootstrap.

```{r}
## Análise
est_boot <- poolaccum(dados_coleta, permutations = 100)
summary(est_boot, display = "boot")
```

Visualizar os resultados com intervalo de confiança de 95% (Figura \@ref(fig:fig-boot)).

```{r fig-boot, fig.cap="Resultados com intervalo de confiança de 95% para o estimador Bootstrap."}
## Preparando os dados para fazer o gráfico
resultados_boot <- summary(est_boot, display = c("S", "boot"))
res_boot <- cbind(resultados_boot$boot[,1:4], resultados_boot$S[,2:4])
res_boot <- as.data.frame(res_boot)
colnames(res_boot) <- c("Amostras", "BOOT", "BOOT_inferior", "BOOT_superior", 
                        "Riqueza", "R_inferior", "R_superior")

## Gráfico
ggplot(res_boot, aes(y = Riqueza, x = Amostras)) +
    geom_point(aes(y = BOOT, x = Amostras + 0.1), size = 4, 
               color = "darkorange", alpha = 0.7) +
    geom_point(aes(y = Riqueza, x = Amostras), size = 4, 
               color = "cyan4", alpha = 0.7) +
    geom_point(y = 10.4, x = 9, size = 4, color = "darkorange", alpha = 0.7) + 
    geom_point(y = 9.3, x = 9, size = 4, color = "cyan4", alpha = 0.7) + 
    geom_label(y = 10.4, x = 12.3, label = "Riqueza estimada - Bootstrap") +
    geom_label(y = 9.3, x = 11.5, label = "Riqueza observada") +
    geom_line(aes(y = BOOT, x = Amostras), color = "darkorange") +
    geom_line(aes(y = Riqueza, x = Amostras), color = "cyan4") +
    geom_linerange(aes(ymin = BOOT_inferior, ymax = BOOT_superior, 
                       x = Amostras + 0.1), color = "darkorange") +
    geom_linerange(aes(ymin = R_inferior, ymax = R_superior, 
                       x = Amostras), color = "cyan4") +
    scale_x_continuous(limits = c(1, 15), breaks = seq(1, 15, 1)) +
    labs(x = "Número de amostras", y = "Riqueza estimada - Bootstrap") +
    tema_livro()
```

**Interpretação dos resultados**

Com base na frequência de ocorrência das espécies, o estimador bootstrap estimou a possibilidade de encontrarmos mais duas espécies, caso o esforço amostral fosse maior e não estimou tendência de estabilização da curva em uma assíntota.

## Interpolação e extrapolação baseadas em rarefação usando amostragens de incidência ou abundância

Este método utiliza teoria de amostragem (e.g. modelos multinomial, Poisson e Bernoulli) para conectar rarefação (interpolação) e predição (extrapolação) com base no tamanho da amostra [@chao2012; @colwell2012]. Ele utiliza uma abordagem com bootstrap para calcular o intervalo de confiança de 95%.

::: {.alert .alert-info}
<strong> 📝 Importante </strong>\
A extrapolação torna-se altamente incerta quando estendida para o dobro ou mais do tamanho da amostragem.
:::

**Exemplo prático 1**

**Explicação dos dados**

Usaremos os mesmos dados hipotéticos de 17 espécies de anuros amostradas em 14 dias de coletas de campo em um habitat reprodutivo localizado na região Noroeste do Estado de São Paulo, Brasil.

**Análise**

Cálculo da extrapolação da riqueza com base no número de indivíduos (Figura \@ref(fig:fig-extra)).

```{r fig-extra, fig.cap="Resultados com intervalo de confiança de 95% para a extrapolação."}
## Preparando os dados para análises considerando a abundância
dados_inext_abu <- colSums(dados_coleta) 
resultados_abundancia <- iNEXT(dados_inext_abu, q = 0, datatype = "abundance", 
                               endpoint = 600)

## Gráfico
ggiNEXT(resultados_abundancia, type = 1) + 
    scale_linetype_discrete(labels = c("Interpolado", "Extrapolado")) +
    scale_colour_manual(values = "darkorange") +
    scale_fill_manual(values = "darkorange") +
    labs(x = "Número de indivíduos", y = " Riqueza de espécies") +
    tema_livro()
```

**Interpretação dos resultados**

Veja que o ponto no final da linha contínua representa as 17 espécies de anuros (eixo Y) observadas entre os 304 individuos (eixo X). A extrapolação máxima (600 indivíduos no nosso exemplo) estima um aumento de até oito espécies (intervalo de confiança) caso amostrássemos mais 296 indivíduos.

Cálculo da extrapolação da riqueza com base no número de amostras (Figura \@ref(fig:fig-boot-riq)).

```{r fig-boot-riq, fig.cap="Resultados com intervalo de confiança de 95% para extrapolação da riqueza."}
## Preparando os dados para análises considerando a incidência
# Precisa transpor o data frame.
dados_inext <- as.incfreq(t(dados_coleta)) 
resultados_incidencia <- iNEXT(dados_inext, q = 0, datatype = "incidence_freq", 
                               endpoint = 28)

## Gráfico
ggiNEXT(resultados_incidencia, type = 1) +
    scale_linetype_discrete(labels = c("Interpolado", "Extrapolado")) +
    scale_colour_manual(values = "darkorange") +
    scale_fill_manual(values = "darkorange") +
    labs(x = "Número de amostras", y = " Riqueza de espécies") +
    tema_livro()
```

**Interpretação dos resultados**

Veja que o ponto no final da linha contínua representa as 17 espécies de anuros (eixo Y) observadas nos 14 dias de coleta (eixo X - amostras). A extrapolação máxima (28 dias de coleta no nosso exemplo) estima um aumento de até 12 espécies (intervalo de confiança) caso amostrássemos mais 14 dias.

**Exemplo prático 2**

**Explicação dos dados**

Neste exemplo, iremos refazer o exemplo do Capítulo \@ref(cap7) que usa Generalized Least Squares (GLS) para testar a relação da riqueza de ácaros com a quantidade de água no substrato. Contudo, ao invés de considerar a riqueza de espécies de ácaros observada como variável resposta, iremos utilizar a riqueza extrapolada. Os dados que usaremos estão disponíveis no pacote `vegan` e representam a composição de espécies de ácaros amostradas em 70 comunidades/amostras.

**Pergunta**

- A riqueza extrapolada de espécies de ácaros é maior em comunidades localizadas em áreas com substratos secos?

**Predições**

- O número de espécies extrapolada será maior em substratos secos uma vez que as limitações fisiológicas impostas pela umidade limitam a ocorrência de várias espécies de ácaros

**Variáveis**

-   Variáveis resposta e preditoras

-   matriz ou data frame com as abundâncias das espécies de ácaros (variável resposta) registradas em 70 comunidades/amostras (variável preditora)

**Checklist**

-   Verificar se a sua matriz ou data frame estão com as espécies nas linhas e as comunidades nas colunas

**Análise**

Vamos iniciar calculando a riqueza extrapolada com base na comunidade com maior abundância.

```{r warning=FALSE, message=FALSE}
## Transposição
# Os dados estão com as comunidades nas colunas e as espécies nas linhas. 
# Para as análises teremos que transpor a planilha.
composicao_acaros <- t(mite)

## Dados
# A comunidade com maior abundância tem 781 indivíduos. 
max(colSums(composicao_acaros))

# Calcular a riqueza extrapolada de espécies para todas as comunidades 
# considerando a maior abundância. 
resultados_extrapolacao <- iNEXT(composicao_acaros, q = 0, 
                                 datatype = "abundance", 
                                 endpoint = 781)
```

Lembrando, estamos interessados no valor rarefeito considerando a abundância total de 781 indivíduos. Esta informação está armazenada na linha 40 e na coluna 4 dos data frames salvos no objeto `resultados_extrapolacao$iNextEst`. Assim, para obtermos o valor rarefeito de interesse, vamos criar um `loop for` para facilitar a extração da riqueza rarefeita para as 70 comunidades. 

```{r}
## Dados
# Criando um data.frame vazio para salvar os dados
resultados_comunidades_ext <- data.frame()

# Criando um vetor vazio para salvar os resultados
riqueza_extrapolada <- c()

## Lopp
# Loop repetindo as análises para as 70 comunidades
# O objetivo é extrair a riqueza estimada extrapolada para 781 individuos
for (i in 1:70){
    resultados_comunidades_ext <- data.frame(resultados_extrapolacao$iNextEst[i])
    riqueza_extrapolada[i] <- resultados_comunidades_ext[40, 4] # 8 abundância e 4 riqueza rarefeita
}
```

Agora, seguindo os passos descritos no Capítulo \@ref(cap7), vamos identificar o melhor modelo que representa a estrutura espacial dos dados extrapolados.

```{r}
## Dados
# Criando data frame com todas as variáveis
dados_combinado_ext <- data.frame(riqueza_extrapolada, agua, coord)

## Modelo gls sem estrutura espacial
no_spat_gls <- gls(riqueza_extrapolada ~ agua, 
                   data = dados_combinado_ext, 
                   method = "REML")

## Covariância esférica
espher_model <- gls(riqueza_extrapolada ~ agua, 
                    data = dados_combinado_ext, 
                    corSpher(form = ~lat + long, nugget = TRUE))

## Covariância exponencial
expon_model <- gls(riqueza_extrapolada ~ agua, 
                   data = dados_combinado_ext, 
                   corExp(form = ~lat + long, nugget = TRUE))

## Covariância Gaussiana
gauss_model <- gls(riqueza_extrapolada ~ agua,
                   data = dados_combinado_ext, 
                   corGaus(form = ~lat + long, nugget = TRUE))

## Covariância linear
cor_linear_model <- gls(riqueza_extrapolada ~ agua,
                        data = dados_combinado_ext,
                        corLin(form = ~lat + long, nugget = TRUE))

## Covariância razão quadrática
ratio_model <- gls(riqueza_extrapolada ~ agua, 
                   data = dados_combinado_ext, 
                   corRatio(form = ~lat + long, nugget = TRUE))
```

Vamos usar a seleção de modelos por o AIC para selecionar o modelo mais "provável" explicando a distribuição da riqueza extrapolada das espécies de ácaros (Figura \@ref(fig:fig-ext-resi-acaros)).

```{r fig-ext-resi-acaros, fig.cap="Visualização dos resíduos do modelo selecionado."}
## Seleção dos modelos
aic_fit_ext <- AIC(no_spat_gls, espher_model, 
                   cor_linear_model, expon_model, 
                   gauss_model, ratio_model)
aic_fit_ext %>% arrange(AIC)

## Visualizando os resíduos do modelo com menor valor de AIC (veja Capítulo 7)
plot(ratio_model)
```

De forma geral, a distribuição dos resíduos está adequada com apenas dois pontos fugindo da nuvem. Contudo, eles podem influenciar os resultados (Figura \@ref(fig:fig-ext-model-acaros)).

```{r fig-ext-model-acaros, fig.cap="Gráfico do modelo GLS selecionado."}
## Visualizando os resultados e calculando pseudo-R-squared.
summary(ratio_model)$tTable 
rsquared(ratio_model)

## Gráfico
predito_ext <- predict(ratio_model) 

ggplot(data = dados_combinado_ext, aes(x= agua, y= riqueza_extrapolada)) + 
    geom_point(size = 4, shape = 21, fill = "darkorange", alpha = 0.7) +
    geom_line(aes(y = predito_ext), size = 1) +
    labs(x = "Concentração de água no substrato", 
         y = "Riqueza extrapolada \ndas espécies de ácaros") +
    tema_livro()
```

**Interpretação dos resultados**

A riqueza extrapolada das espécies de ácaros foi maior em comunidades localizadas em áreas com substratos secos do que em áreas com substratos úmidos. Contudo, apesar do modelo apresentar um relação significativa entre as variáveis, a concentração de água explica apenas 5,9% da variação da riqueza extrapolada das espécies de ácaros. O padrão observado, valor de P \< 0.05 e o baixo valor de R^2^, provavelmente está relacionado com as duas comunidades com altos valores de riqueza extapolada (e.g. *outilers*). Refaça as análises sem os dois pontos e vejam o padrão dos novos resultados.

## Para se aprofundar

### Livros

-   Recomendamos o livro *Biological Diversity Frontiers in Measurement and Assessment* [@magurran_biological_2011]

### Links

-   Recomendamos também que acessem a página do [EstimateS software](http://viceroy.eeb.uconn.edu/estimates) e baixem o manual do usuário que contém informações detalhadas sobre os índices de rarefação e estimadores de riqueza. Este site foi criado e é mantido pelo Dr. Robert K. Colwell, um dos maiores especialistas do mundo em estimativas da biodiversidade


## Exercícios

11.1 Carregue os dados - Cap11_exercicio1 - que está no pacote `ecodados`. Este conjunto de dados representa a abundância de 50 espécies de besouros coletados em 30 amostras. Calcule os estimadores de riqueza - Chao1 e ACE - e faça um gráfico contendo a riqueza observada e os dois estimadores de riqueza. Qual a sua interpretação sobre o esforço amostral?

11.2 Utilize o mesmo conjunto de dados do exercício anterior. Calcule os estimadores de riqueza - Jackknife 1 e bootstrap. Faça um gráfico contendo a riqueza observada e os dois estimadores de riqueza. Qual a sua interpretação sobre o esforço amostral? Compare com os resultados do exercício anterior que utilizam estimadores baseados na abundância das espécies. 

11.3 Vamos refazer o exercício 10 do Capítulo 7 que usa Generalized Least Squares (GLS) para testar a relação da riqueza de anuros em 44 localidades na Mata Atlântica com a precipitação anual. Contudo, ao invés de considerar a riqueza de espécies de anuros observada como variável resposta, iremos utilizar a riqueza extrapolada. Utilize os dados "anuros_composicao" para estimar a riqueza extrapolada e o dados "anuros_ambientais" para acessar os dados de precipitação anual e coordenadas geográficas. Qual a sua interpretação dos resultados utilizando a riqueza observada e extrapolada? 

Você pode conferir as soluções dos exercícios [aqui](https://exercicios-livro-aer.netlify.app/cap.-11---estimadores-de-riqueza.html).