# Diversidade Funcional {#cap14}

## Pré-requisitos do capítulo {-}

Pacotes, dados e funções que serão utilizados nesse capítulo.

```{r message=FALSE, warning=FALSE}
## Pacotes 
library(FD)
library(ade4)
library(ecodados)
library(gridExtra)
library(ggplot2)
library(ggrepel)
library(tidyverse)
library(picante)
library(vegan)
library(SYNCSA)
library(GGally)
library(FD)
library(betapart)
library(nlme)
library(ape)
library(TPD)
library(cati)
library(kableExtra)

## Dados e funções
comun_fren_dat <- ecodados::fundiv_frenette2012a_comu
ambie_fren_dat <- ecodados::fundiv_frenette2012a_amb
trait_fren_dat <- ecodados::fundiv_frenette2012a_trait
trait_dat      <- ecodados::fundiv_barbaro2009a_trait
comun_dat      <- ecodados::fundiv_barbaro2009a_comu
ambie_dat      <- ecodados::fundiv_barbaro2009a_amb
trait_baselga  <- ecodados::trait_baselga
comm_baselga   <- ecodados::comm_baselga
anuros_comm    <- ecodados::anuros_comm
traits         <- ecodados::traits
env            <- ecodados::env
# ecodados::wITV # funtion: wITV
```

## Aspectos teóricos

Até a década de 1990, a teoria ecológica investigava basicamente quais processos determinavam a abundância e riqueza de espécies no espaço e tempo. As décadas de 1980 e 1990 foram marcadas por intensos debates sobre as regras de montagem de comunidades e como interações e filtros ambientais determinavam a coexistência de espécies [@strong_ecological_1984]. Porém, a década de 2000 foi marcada pelo uso mais explícito da características das espécies como uma variável fundamental tanto para explicar como a distribuição dos organismos seria afetada pelo ambiente, quanto para entender como tais espécies afetariam o ecossistema [@diaz_vive_2001; @mcgill_rebuilding_2006]. O primeiro estudo que utilizou o termo *Diversidade Funcional* foi publicado por Williams [-@anderson1967], que comparou espécies de naúplios filogeneticamente relacionadas e demonstrou que elas possuem alta plasticidade funcional que favorecem ampla variação de comportamentos e, desse modo, permitem que sejam espécies generalistas em ambientes em constante mudança. A unidade básica desses estudos, o atributo funcional (do inglês "*functional trait*"), é definido como uma propriedade mensurável dos organismos (geralmente em nível individual) que represente características morfológicas, fisiológicas ou fenológicas que afetam a aptidão alterando aspectos do crescimento, reprodução e sobrevivência [@violle_let_2007]. Mais especificamente, o atributo funcional pode ser divido em **atributo efeito** (i.e., atributos do organismo que afetam condições ambientais ou propriedades do ecossistema) e **atributo resposta** (i.e., atributos do organismo que variam em resposta a condições ambientais) [@violle_let_2007].

Dessa forma, as medidas de diversidade passaram a ser representadas não somente por diferenças no número e na quantidade de espécies, mas pelas diferenças e/ou semelhanças dos atributos funcionais das espécies dentro e entre localidades. Assim, a variação no grau de expressão de diferentes atributos funcionais entre diferentes populações, comunidades ou ecossistemas é definida como *Diversidade Funcional* [*sensu* @garnier_plant_2015]. Porém, a diversidade funcional não deve ser usada como medida única, uma vez que tais diferenças entre os atributos funcionais podem ser medida a partir da abundância relativa, riqueza e variação dos atributos funcionais. Desse modo, podemos dividir a diversidade funcional em três diferentes medidas: i) riqueza funcional, ii) divergência funcional, e iii) regularidade funcional [@villeger_new_2008]. Existem dezenas de métricas que calculam cada uma dessas *dimensões* da diversidade funcional, mas se destacam aquelas baseadas em dendrograma [e.g., FD: @petchey_functional_2002] ou em medidas de distância [e.g., @villeger_new_2008]. Assim como a diversidade taxonômica (Capítulo \@ref(cap12)), a diversidade funcional pode ser medida em componentes alfa e beta. A seguir, apresentamos diferentes maneiras de calcular a distância entre localidades tendo como base os atributos funcionais das espécies e, além disso, demonstramos como calcular algumas das métricas de diversidade (alfa e beta) funcional mais usadas em Ecologia. A parte final deste capítulo apresenta dois exemplos de como podemos testar hipóteses ecológicas comparando a diversidade funcional alfa e beta.

## Definindo a dis(similaridade) entre espécies

Definir o quão diferente ou semelhante são duas espécies que ocorrem em uma determinada localidade é a base para calcular a diversidade alfa e beta funcional. Para isso, é fundamental ter em mente que os atributos funcionais podem ser de vários tipos como, por exemplo, contínuos (e.g., tamanho corporal em centímetro), categóricos (e.g., guilda: frugívoro, detritívoro, etc.), ordinais (e.g., 1 para organismo até 5 cm, 2 para organismos entre 5 e 30 cm, e 3 para organismos maiores do que 30 cm), binários (e.g., presença ou ausência de espinho), entre outros [veja a Figura \@ref(fig:fig-statistical-thinking) no Capítulo \@ref(cap2)]. Por este motivo, a decisão do método de distância só será possível após o reconhecimento dos tipos de atributos funcionais escolhidos. Em linhas gerais, para variáveis contínuas a distância euclidiana é a melhor opção, enquanto para os outros tipos de variáveis ou para conjuntos de atributos com mais de um tipo de variável, a distância de Gower geralmente deve ser a melhor opção  [@pavoine_challenge_2009].

**Exemplo prático**

**Exemplo1: variáveis contínuas**

Vamos utilizar um conjunto de dados com atributos contínuos (e.g., área foliar específica e massa foliar seca) de 34 espécies de plantas em um gradiente de aridez [@frenette-dussault_functional_2012]. Diversas análises funcionais podem ser afetadas por valores extremos ou pela diferença de unidade/escala entre as variáveis utilizadas. Por este motivo, é importante padronizar a matriz de atributos com média 0 e desvio padrão 1. Esta padronização é necessária tanto para fazer uma PCA como para PCoA (veja Capítulo \@ref(cap9)).

**Pergunta**

Quais são as espécies de plantas mais semelhantes? (Neste caso, sem predição, pois representa uma avaliação exploratória com as características funcionais das espécies).

**Variáveis**

- Dependentes: atributos funcionais (matriz de atributos contínuos por espécie: `trait_fren_dat`)

**Análises**

Aqui realizamos os passos para uma ordenação usando os atributos funcionais contínuos (Figura \@ref(fig:fig-func-pcoa-cont)).

```{r fig-func-pcoa-cont, fig.cap="Ordenação usando os atributos funcionais contínuos."}
## PCoA dos atributos contínuos

# 1. Padronização dos dados
trait_pad <- decostand(trait_fren_dat, "standardize")
euclid_dis <- vegdist(trait_pad, "euclidean")

# 2. PCoA
# Resultados são idênticos aos resultados de uma PCA.
pcoa_traits_cont <- pcoa(euclid_dis, correction = "cailliez") 

# 3. Exportandos dados para gráfico
# Ao usar '[,1:2]' você irá selecionar os dois primeiros eixos.
eixos_cont <- as.data.frame(pcoa_traits_cont$vectors[, 1:2]) 

# 4. Gráfico de ordenação 
plot_trait_cont <- ggplot(eixos_cont, aes(x = Axis.1, y = Axis.2)) + 
    geom_point(pch = 21, size = 4, color = "black", alpha = 0.7, fill = "red2") + 
    geom_text_repel(aes(Axis.1, Axis.2, label = rownames(eixos_cont))) +
    geom_hline(yintercept = 0, linetype = 2) + 
    geom_vline(xintercept = 0, linetype = 2) +
    labs(x = "PCO 1", y = "PCO 2", title = "Dados contínuos") + 
    tema_livro()
plot_trait_cont
```

**Exemplo 2: variáveis categóricas**

No próximo exemplo, utilizamos atributos funcionais de besouros distribuídos na Europa [@barbaro_linking_2009]. Esses dados são categóricos e incluem atributos como período de atividade (noturno, diurno, dioturno), tendência da população na europa (estável, aumentando, diminuindo) entre outros.

::: {.alert .alert-info}
<strong> 📝 Importante </strong>\
Ao contrário dos dados contínuos, para dados categóricos não é possível utilizar PCA.
:::

**Pergunta**

Quais são as espécies de besouros mais semelhantes? (Neste caso, sem predição, pois representa uma avaliação exploratória com as características funcionais das espécies).

**Variáveis**

- Dependentes: atributos funcionais (matriz de atributos categóricos por espécie: `trait_dat`)

**Análises**

Aqui realizamos os passos para uma ordenação usando os atributos funcionais categóricos (Figura \@ref(fig:fig-func-pcoa-cat)).

```{r fig-func-pcoa-cat, fig.cap="Ordenação usando os atributos funcionais categóricos."}
## PCoA dos atributos categóricos

# 1. Selecionar somente os atributos categóricos
trait_cat <- trait_dat %>% 
    dplyr::select_if(is.character)

# 2. Calcular a distância de Gower
dist_categ <- gowdis(trait_cat)

# 3. PCoA da matriz de distância funcional (Gower)
pcoa_traits_cat <- pcoa(dist_categ, correction = "cailliez")

# 4. Exportar dados (escores) para ggplot
eixos_cat <- as.data.frame(pcoa_traits_cat$vectors[,1:2]) # Selecionar os dois primeiros eixos

# 5. Gráfico de ordenação
plot_trait_cat <- ggplot(eixos_cat, aes(x = Axis.1, y = Axis.2)) + 
    geom_point(pch = 21, size = 4, alpha = 0.7, color = "black", fill = "cyan4") + 
    geom_text_repel(aes(Axis.1, Axis.2, label = rownames(eixos_cat))) +
    geom_hline(yintercept = 0, linetype = 2) + 
    geom_vline(xintercept = 0, linetype = 2) +
    labs(x = "PCO 1", y = "PCO 2", title = "Dados categóricos") + 
    tema_livro()
plot_trait_cat
```

**Exemplo 3: variáveis mistas**

Em casos mais complexos, a pesquisa inclui diversos atributos funcionais com naturezas diferentes, como atributos contínuos, categóricos, ordinais, circulares, entre outros. Desse modo, é possível utilizar medidas como Gower (`gowdis()`). Porém, existe uma alternativa mais apropriada que generalizou o coeficiente de Gower para tratar cada conjunto de variáveis de acordo com sua natureza [@pavoine_challenge_2009]. Vamos usar o mesmo conjunto de dados que foram considerados no exemplo anterior. Porém, ao invés de utilizar somente as variáveis categóricas, usaremos todas elas. O primeiro passo é identificar para o programa as classes apropriadas para cada tipo de variável e, além disso, preparar os dados para a função `dist.ktab()`.

**Pergunta**

Quais são as espécies de besouros mais semelhantes? (Neste caso, sem predição, pois representa uma avaliação exploratória com as características funcionais das espécies)

**Variáveis**

- Dependentes: atributos funcionais (matriz de atributos contínuos e categóricos por espécie: `trait_dat`)

**Análises**

Aqui realizamos os passos para uma ordenação usando os atributos funcionais de diversas naturezas (Figura \@ref(fig:fig-func-pcoa-mistos)).

```{r fig-func-pcoa-mistos, fig.cap="Ordenação usando os atributos funcionais de dados mistos."}
## PCoA dos atributos mistos

## 1. Verifique a classe de todos os traits e veja se estão de acordo com sua expectativa
trait_dat %>% 
    dplyr::summarise_all(class) %>% 
    tidyr::gather(variable, class)

## 2. Neste exemplo, algumas variáveis que são ordinais (regio e body) 
# foram reconhecidas como numéricas ou categóricas. 
trait_dat$regio <- as.ordered(trait_dat$regio)
trait_dat$body <- as.ordered(trait_dat$body)

## 3. Combinar cada conjunto de atributos de acordo com sua natureza em um 
# data.frame separado.
# 3.1. Categóricos.
trait_categ <- cbind.data.frame(
    trend = trait_dat$trend, 
    redlist = trait_dat$redlist, 
    biog = trait_dat$biog, 
    activ = trait_dat$activ,  
    diet = trait_dat$diet, 
    winter = trait_dat$winter,
    color = trait_dat$color, 
    breed = trait_dat$breed,
    wing = trait_dat$wing, 
    period = trait_dat$period)

# 3.2 Ordinais.
trait_ord <- cbind.data.frame(regio = trait_dat$regio, 
                              body = trait_dat$body)
rownames(trait_categ) <- rownames(trait_dat)
rownames(trait_ord) <- rownames(trait_dat)

# Agora, combinar os dois data.frames em uma lista chamada "ktab".
ktab_list <- ktab.list.df(list(trait_categ, trait_ord))

# Por fim, calcular a distância funcional entre as espécies.
# Em "type", a letra "N" indica variável categórica (ou nominal), 
# enquanto a letra "O" indica variável ordinal.
dist_mist <- dist.ktab(ktab_list, type = c("N", "O"))

## Visualize os dados com uma PCoA
pcoa_traits_mist <- pcoa(dist_mist, correction = "cailliez")
eixos_mist <- as.data.frame(pcoa_traits_mist$vectors[,1:2]) 

plot_trait_mist <- ggplot(eixos_mist, aes(x = Axis.1, y = Axis.2)) + 
    geom_point(pch = 21, size = 4, alpha = 0.7, 
               color = "black", fill = "darkorange") + 
    geom_text_repel(aes(Axis.1, Axis.2, label = rownames(eixos_mist)))+
    geom_hline(yintercept = 0, linetype = 2) + 
    geom_vline(xintercept = 0, linetype = 2) + 
    labs(x = "PCO 1", y = "PCO 2", title = "Dados mistos") + 
    tema_livro()
plot_trait_mist
```

Podemos combinar os dois gráficos (baseado em variáveis categóricas e em variáveis mistas) para comparar as duas medidas de distância, uma somente com dados categóricos (`gower()`) e uma com dados categóricos e ordinais (`dist.ktab()`) (Figura \@ref(fig:fig-func-pcoa-cat-mistos)).

```{r fig-func-pcoa-cat-mistos, fig.cap="Ordenações usando os atributos funcionais categóricos e de dados mistos."}
## Gráficos
grid.arrange(plot_trait_cat, plot_trait_mist, ncol = 2)
```

## Métricas de diversidade funcional (alfa)

### Riqueza funcional

A riqueza funcional mede a quantidade de espaço funcional preenchido pelas espécies de uma comunidade [@mason_functional_2013]. A estimativa desse espaço pode ser calculada usando dendrogramas [@petchey_functional_2002] ou através do método **Convex Hull** [@cornwell_trait-based_2006] que dão origem, respectivamente, às duas métricas mais usadas: i) Diversidade Funcional (FD) e ii) Riqueza Funcional (FRic). Os índices de riqueza funcional geralmente são usados como indicadores do espaço de nicho que é potencialmente usado ou não [@schleuter_users_2010].

**Exemplo prático**

**Explicação dos dados**

Os dados utilizados neste exemplo são os mesmos do exemplo com dados mistos, i.e., categóricos e contínuos (objeto `dist_mist`). 

**Pergunta**

Qual a relação entre riqueza de espécies e diversidade funcional? Todos os índices são correlacionados com a riqueza?

**Variáveis**

- Dependentes: atributos funcionais e composição de espécies para cálculo da diversidade funcional e riqueza em cada parcela

**Análises**

Vamos começar olhando os dados de dissimilaridade das espécies (`dist_mist`) e os dados de composição (`comun_dat`)

```{r message=FALSE, warning=FALSE}
## Estrutura dos dados
# matriz de distância: distância entre as seis primeiras espécies
as.matrix(dist_mist)[1:6, 1:6]

# composição de espécies: seis primeiras espécies nas seis primeiras localidades
head(comun_dat)[1:6, 1:6]
```

Agora vamos calcular a riqueza de espécies por comunidade

```{r message=FALSE, warning=FALSE}
## Riqueza de espécies
richness <- dbFD(dist_mist, comun_dat)$nbsp 
head(richness)
```
Vamos calcular a Riqueza (`FRic`) e Diversidade funcional usando o pacote `dbFD`. 

```{r message=FALSE, warning=FALSE}
# Functional Richness
fric <- dbFD(dist_mist, comun_dat)$FRic
head(fric)

## Functional Diversity 
# Passo 1: análise de agrupamento para criar o dendrograma. 
dend <- hclust(dist_mist, "average")

# Passo 2: transformar o dengrograma em um arquivo da classe phylo.
tree_dend <- as.phylo(dend)

# Passo 3: calcular o valor da diversidade funcional. 
FD <- pd(comun_dat, tree_dend)$PD
head(FD)
```

::: {.alert .alert-info}
<strong> 📝 Importante </strong>\
O índice *Functional Richness* só funciona para comunidades com 3 ou mais espécies. Caso você tenha comunidades com 1 ou 2 espécies, o valor será `NA`
:::

Os valores da Riqueza Funcional (FRic) variam entre 0 e +∞, sendo o valor máximo limitado pelo número de espécies em uma comunidade. Desse modo, os valores de FRic basicamente são uma representação da riqueza de espécies (e seus atributos funcionais) de uma comunidade [@villeger_new_2008]. Ou seja, quanto maior o número de espécies, maior será o espaço funcional ocupado por essas espécies. No pacote ‘dbFD’ o valor de FRic é dividido pelo valor de FRic global (ou seja, pela riqueza funcional de todas as comunidades combinadas). Como resultado, ele limita a variação entre 0 e 1, onde valores próximos a 1 indicam que uma determinada comunidade tem riqueza funcional tão alta quanto a riqueza funcional de todas as comunidades juntas. Neste exemplo, as localidades 21 e 89 possuem, respectivamente, a maior e menor Riqueza Funcional. 

### Divergência funcional

A divergência funcional é uma medida que descreve a irregularidade na distribuição dos valores dos atributos no volume do espaço funcional ocupado por todas as espécies de uma certa comunidade [@garnier_plant_2015]. Para obter os valores de divergência, o espaço funcional é calculado através do método *Convex Hull* (*Functional Divergence*) ou do espaço multidimensional calculado com um PCoA (*Functional Dispersion*). Nos dois casos, o valor da métrica representa a distância média das espécies para o centro de gravidade ou centroide do espaço funcional, ponderado pela abundância relativa das espécies [@villeger_new_2008; @laliberte_distance-based_2010]. Desse modo, a divergência funcional é uma medida que calcula o grau de diferenciação em que a distribuição da abundância maximiza a divergência entre os atributos funcionais [@mason_functional_2013]. Em geral, estudos que usam esses índices buscam entender o grau de diferenciação de recursos de espécies que coexistem em uma comunidade [@garnier_plant_2015].

Vamos calcular a divergência funcional (`FDiv`) e dispersão funcional (`FDis`) usando o pacote dbFD. Para isso, usaremos a matriz de distância obtida dos dados `trait_dat` (variáveis categóricas e ordinais) e nomeada como `dist_mist`

```{r message=FALSE, warning=FALSE}
## "Functional Divergence" s
fdiv <- dbFD(dist_mist, comun_dat)$FDiv
head(fdiv)

# "Functional Dispersion" 
fdis <- dbFD(dist_mist, comun_dat)$FDis
head(fdis)
```

::: {.alert .alert-info}
<strong> 📝 Importante </strong>\
- O índice *Functional divergence* só funciona para comunidades com 3 ou mais espécies. Caso você tenha comunidades com 1 ou 2 espécies, o valor será `NA`

- O índice *Functional Dispersion* só funciona para comunidades com 3 ou mais espécies. Caso você tenha comunidades com 1 ou 2 espécies, o valor será zero
:::

Os valores da Divergência Funcional (`FDiv`) variam entre 0 e 1. Valores que se aproximam de zero indicam que a espécie mais abundante está muito próxima do valor do atributo médio da comunidade, ao passo que valores próximos a 1 indicam que a espécie mais abundante está muito distante (ou seja, é muito diferente) do valor médio da comunidade [@villeger_new_2008]. Neste exemplo, as localidades 159 e 6 possuem, respectivamente, a maior e menor Divergência Funcional.

### Regularidade funcional

A regularidade funcional (do inglês *Functional Evenness* - `FEve`) mede o quão regular é a distribuição da abundância dos valores dos atributos funcionais no espaço funcional. Diferente dos outros métodos, a versão multidimensional deste índice utiliza um método chamado *Minimum Spanning Tree* (MST) para conectar todas espécies no espaço funcional. A distância par apar das espécies na MST é ponderada pela abundância relativa das espécies e, desse modo, o valor final da regularidade funcional (FEve) vai variar de 0 (máxima irregularidade da distribuição da abundância ou distância funcional das espécies) a 1 (máxima regularidade).

Vamos calcular a Regularidade Funcional (`FEve`) usando o pacote `dbFD`. Para isso, usaremos a matriz de distância obtida dos dados `trait_dat` (variáveis categóricas e ordinais) e nomeada como `dist_mist`

```{r message=FALSE, warning=FALSE}
## "Functional evenness" 
feve <- dbFD(dist_mist, comun_dat)$FEve
head(feve)
```
::: {.alert .alert-info}
<strong> 📝 Importante </strong>\
O índice *Functional evenness* só funciona para comunidades com 3 ou mais espécies. Caso você tenha comunidades com 1 ou 2 espécies, o valor será `NA`
:::

Os valores da Regularidade Funcional (FEve) variam entre 0 e 1 (máxima regularidade ou regularidade perfeita). A diminuição do valor de FEve em direção a zero indica que uma redução da regularidade da distribuição da abundância ou distância funcional entre as espécies [@villeger_new_2008]. Neste exemplo, as localidades 197 e 175 possuem, respectivamente, a maior e menor Regularidade Funcional. 

### Correlação entre as métricas de diversidade funcional (alfa)

Aqui vamos fazer a correlação entre as métricas de diversidade funcional (alfa) (Figura \@ref(fig:fig-func-alfa-cor)).

```{r fig-func-alfa-cor, fig.cap="Correlação entre as métricas de diversidade funcional (alfa)."}
## Gráficos
## Você pode criar uma tabela com os resultados de todas as métricas
metricas <- data.frame(richness = richness,
                       FD_gp = FD,
                       fric = fric,
                       fdiv = fdiv,
                       fdis = fdis,
                       feve = feve)
head(metricas)

## Gráfico para comparar o comportamento das métricas
ggpairs(metricas) + tema_livro()
```

Os resultados indicam que a Diversidade Funcional de Petchey & Gaston [-@petchey_functional_2002] (r = 0.985) e a riqueza funcional (r = 0.813) são altamente correlacionadas com a riqueza de espécies. Porém, a divergência funcional, regularidade funcional e dispersão funcional não estão correlacionadas com a riqueza de espécies.

A figura obtida com o código `ggpairs(metricas)` representa uma matriz de correlação comparando cada par de variáveis (neste caso, os índices de diversidade). No lado esquerdo da figura (abaixo da diagonal) são representados *scatter plots* (veja Capítulo \@ref(cap6)), a no lado direito (acima da diagonal) pode-se encontrar os valores das correlações (`r`) entre os pares comparados. No caso das correlações, quanto mais próximo de +1 ou -1, mais forte é a relação entre essas variáveis do par comparado. O gráfico de linhas na diagonal demonstra a densidade de cada variáveis individualmente (veja Capítulo \@ref(cap7)).  

## Métricas de diversidade funcional (beta)

Assim como na diversidade beta taxonômica (Capítulo \@ref(cap12)) e na diversidade beta filogenética (Capítulo \@ref(cap13)), a diversidade beta funcional é uma medida que compara a composição (e a variação na composição) de atributos funcionais das espécies entre duas ou mais localidades. Porém, assim como na medida tradicional taxonômica (como Jaccard ou Sørensen), diferenças na diversidade beta podem ser geradas pela **mudança na identidade das espécies (ou do atributo)** ou na **riqueza de espécies (ou de atributos)** entre duas localidades (Figura \@ref(fig:fig-func)). Desse modo, é possível particionar a diversidade beta funcional em aninhamento (do inglês *nestedness*) e substituição (do inglês *turnover*) (veja Capítulo \@ref(cap12)). Além disso, os cálculos da diversidade beta funcional podem ser realizados par a par (`functional.beta.pair()`) ou para a comparações de múltiplas localidades (`funcional.beta.multi()`).

```{r fig-func, fig.cap="Partição da diversidade beta taxonômica (A) e funcional (B). Os três cenários apresentados tanto para a diversidade beta taxonômica como funcional representam, respectivamente, diversidade beta explicada somente por substituição, aninhamento e uma combinação dos dois."}
knitr::include_graphics(path = "img/cap14_fig01.svg")
```

**Exemplo 4**

Os dados no exemplo a seguir utilizam somente a informação de presença (1) ou ausência (0) das espécies nas localidades. Neste exemplo hipotético criado por Baselga et al. [-@baselga_2021], foram amostradas 11 espécies (sp1-sp11) em quatro localidades (A-D). Para cada espécie, criamos dois atributos contínuos hipotéticos (trait1 e trait2).

**Pergunta**

Qual a contribuição relativa do aninhamento e substituição para a diversidade beta?

**Variáveis**

- Dependentes: atributos funcionais e composição de espécies.

**Análises**

Vamos fazer a análise da partição da diversidade beta funcional e comparar seus componentes (Figura \@ref(fig:fig-func-beta-comp)).

```{r fig-func-beta-comp, fig.cap="Relação entre os componentes partição da diversidade funcional (beta)."}
## Partição da Diversidade beta (Método Baselga)
fun_beta_multi <- functional.beta.multi(x = comm_baselga,
                                        trait = trait_baselga, index = "jaccard") 
fun_beta_multi

## Partição da Diversidade beta (Método Baselga)
fun_beta <- functional.beta.pair(x = comm_baselga, 
                                 trait = trait_baselga, index = "jaccard") 

# Os códigos abaixo permitem extrair a matriz de distância (par a par) com a partição em substituição e nestedness
fun_turnover <- fun_beta$funct.beta.jne
fun_nestedness <- fun_beta$funct.beta.jtu
fun_jaccard <- fun_beta$funct.beta.jac

## Gráfico de comparação do substituição e aninhamento
dat_betapart <- data.frame(turnover = as.numeric(fun_turnover), 
                           nested = as.numeric(fun_nestedness))

## Gráfico
plot_betapart <- ggplot(dat_betapart, aes(x = turnover, y = nested)) + 
    geom_point(pch = 21, size = 4, alpha = 0.7, color = "black", fill = "#525252") + 
    labs(x = "Beta Diveristy (Substituição)", y = "Beta Diveristy (Aninhamento)") +
    tema_livro()
plot_betapart
```

Os resultados da análise de partição (`fun_beta_multi()`) indicam que 82,5% (`0,710`/`0,861`) da variação na diversidade beta é explicada pelo componente substituição, enquanto 17,5% (`0,151`/`0,861`) pelo componente aninhamento. As matrizes de distância obtidas na análise par a par podem ser utilizadas para testar, *a posteriori*, a relação entre gradientes ambientais e diversidade beta funcional (mais detalhes abaixo).

## Composição Funcional (*Community Wegihed Means* - CWM)

As medidas de diversidade beta funcional apresentadas acima fornecem matrizes de distância com comparações par a par de localidades em termos da composição de atributos funcionais. Porém, muitas vezes o pesquisador quer medir o "atributo médio" da comunidade para investigar, por exemplo, se um determinado gradiente ambiental afeta a expressão (em termos de abundância ou densidade) de dado atributo funcional. Em geral, a medida utilizada é o CWM (do inglês *Community Wegihed Means*). O CWM é basicamente uma média ponderada de um determinado atributo (coluna *m* na matriz T) em relação a abundância de todas as espécies que ocorrem na localidade (linha  *n* na matriz X). O cálculo no R é feito pela função `functcomp()` e usa somente as duas matrizes (T e X). Os leitores que pretendem usar essas métricas devem ler críticas em Peres-Neto et al. [-@peres-neto_linking_2017].

```{r}
## Matriz T
head(trait_baselga)

## Matriz X
head(comm_baselga)

## Função functcomp calcula o cwm para combinar as matrizes T e X
cwm_ex <- functcomp(trait_baselga, as.matrix(comm_baselga))
cwm_ex
```

A matriz resultante `cwm_es` é formada pelas localidades (linhas) e os atributos "médios" (colunas) nestas localidades. Essa matriz pode ser utilizada em diversas análises como dbRDA, RDA ou RDA parcial (veja Capítulo \@ref(cap9)). Na sequência, vamos utilizar testes de hipóteses para entender como podemos calcular as diversidades funcional alfa e beta com outros testes estatísticos apresentados neste livro.

**Exemplo 5**

Neste exemplo, usaremos novamente os dados de 34 espécies de plantas [@frenette-dussault_functional_2012], mas agora vamos testar o efeito de um gradiente de aridez sobre a diversidade alfa funcional.

**Pergunta**

O gradiente de aridez influencia a divergência e regularidade funcional de plantas?

**Predições**

- *Predição 1*: locais mais áridos possuem menor divergência funcional de plantas (métrica escolhida: FDis)

- *Predição 2*: locais mais úmidos possuem menor regularidade funcional de plantas (métrica escolhida: FEve)

**Variáveis**

- Preditora: gradiente de aridez (matriz de variáveis ambientais por localidade: `ambie_fren_dat`)

- Dependentes: composição de espécies (matriz de espécies por localidade: `comun_fren_dat`) e atributos funcionais (matriz de atributos contínuos por espécie: `trait_fren_dat`)

**Análises**

Vamos calcular primeiramente as matrizes de Divergência funcional (FDis) e Regularidade Funcional (FEve), depois ajustar modelos lineares, fazer o diagnóstico dos mesmo e por fim plotar os resultados (Figura \@ref(fig:fig-func-comp-model)).

```{r fig-func-comp-model, fig.cap="Relação entre a composição funcional e o gradiente de aridez, ajustado por modelos lineares com seus diagnósticos."}
## Passo 1: calcular a distância funcional
trait_pad <- decostand(trait_fren_dat, "standardize")
euclid_dis <- vegdist(trait_pad, "euclidean")

## Passo 2: calcular a Divergência funcional (FDis) e Regularidade Funcional (FEve)
fdis <- dbFD(euclid_dis, comun_fren_dat)$FDis # Fdis=0 em locais com somente uma espécie
feve <- dbFD(euclid_dis, comun_fren_dat)$FEve

## Passo 3: Utilizar um modelo linear para comparar o efeito da aridez sobre FDis (predição 1) e FEve (predição 2)
# Combinar dados em um data.frame.
lm_dat <- data.frame(aridez = ambie_fren_dat$Aridity, fdis = fdis, feve = feve)

# Modelo 1
mod1 <- lm(fdis ~ aridez, data = lm_dat)

# Conclusão: a aridez não tem efeito sobre a divergência funcional
anova(mod1) 

# Modelo 2
mod2 <- lm(feve ~ aridez, data = lm_dat)

# Conclusão: a aridez não tem efeito sobre a regularidade funcional
anova(mod2) 

## Passo 4: gráfico para visualizar os dois resultados  
# Gráfico modelo 1.
plot_pred1 <- ggplot(lm_dat, aes(x = aridez, y = fdis)) + 
    geom_point(pch = 21, size = 4, alpha = 0.7, color = "black", fill="darkorange") +
    labs(x = "Aridez", y = "Divergência Funcional (FDis)") +
    tema_livro()

# Gráfico modelo 2.
plot_pred2 <- ggplot(lm_dat, aes(x = aridez, y = feve)) + 
    geom_point(pch=21, size=4, alpha = 0.7, color = "black", fill="cyan4") + 
    labs(x = "Aridez", y = "Regularidade Funcional (FEve)") + 
    tema_livro()

## Visualização dos dois gráficos em um única janela
grid.arrange(plot_pred1, plot_pred2, ncol = 2)
```

Os resultados dos modelos `anova(mod1)` e `anova(mod2)` indicam que o gradiente de aridez não afeta a dispersão e regularidade funcional. Os detalhes para conferir os pressupostos das análises foram descritos no Capítulo \@ref(cap7).

**Exemplo 6**

Agora, vamos utilizar novamente os dados de 34 espécies de plantas [@frenette-dussault_functional_2012], mas agora para testar o efeito do pastejo sobre a diversidade beta funcional.

**Pergunta**

O pastejo determina a ocorrência de espécies de plantas com diferentes atributos funcionais?

**Predição** 

- A composição funcional de plantas é diferente entre áreas com e sem pastejo?

**Variáveis**

- Preditora: áreas com e sem pastejo de gado (variável categórica com dois níveis: *grazed* e *ungrazed*: `ambie_fren_dat`)

- Dependentes: composição de espécies (matriz de espécies por localidade: `comun_fren_dat`) e atributos funcionais (matriz de atributos contínuos por espécie: `trait_fren_dat`)

**Análises**

Nesse exemplo vamos calcular a CWM e depois usar uma PERMANOVA (Capítulo \@ref(cap9)) para comparar o efeito das áreas com e sem pastejo sobre a diversidade funcional (Figura \@ref(fig:fig-func-cwm-model)).

```{r fig-func-cwm-model, fig.cap="Relação do pastejo sobre a composição funcional."}
## Passo 1: CWM
cwm_fren <- functcomp(trait_pad, as.matrix(comun_fren_dat))
head(cwm_fren)

## Passo 2: calcular a distância funcional
cwm_dis <- vegdist(cwm_fren, "euclidean")

## Passo 3: testar se a composição funcional varia entre as áreas com uma PERMANOVA
perman_fren <- adonis(cwm_fren ~ Grazing, data = ambie_fren_dat)
perman_fren

## Passo 4: comparar a variação dentro de cada grupo com Betadisper 
betad_fren <- betadisper(cwm_dis, ambie_fren_dat$Grazing)
permutest(betad_fren)

## Passo 5: PCoA

cwm_pcoa <- pcoa(D = cwm_dis, correction = "cailliez")
pcoa_eixos <- cwm_pcoa$vectors[, 1:2]
pcoa_dat <- data.frame(pastagem = ambie_fren_dat$Grazing, pcoa_eixos)

## Passo 6: definir os grupos ("HULL") para serem categorizados no gráfico 

grp.Grazed <- pcoa_dat[pcoa_dat$pastagem == "Grazed", ][chull(pcoa_dat[pcoa_dat$pastagem == "Grazed", c("Axis.1", "Axis.2")]), ]
grp.Ungrazed <- pcoa_dat[pcoa_dat$pastagem == "Ungrazed", ][chull(pcoa_dat[pcoa_dat$pastagem == "Ungrazed", c("Axis.1", "Axis.2")]), ]
hull_cwm <- rbind(grp.Grazed, grp.Ungrazed) 

## Passo 7: Gráfico biplot

100 * (cwm_pcoa$values[, 1]/cwm_pcoa$trace)[1] # % de explicação do eixo 1
100 * (cwm_pcoa$values[, 1]/cwm_pcoa$trace)[2] # % de explicação do eixo 2

ggplot(pcoa_dat, aes(x = Axis.1, y = Axis.2, color = pastagem, shape = pastagem)) + 
  geom_point(size = 4, alpha = 0.7) + 
  geom_polygon(data = hull_cwm, aes(fill = pastagem, group = pastagem), alpha = 0.3) + 
  scale_color_manual(values = c("darkorange", "cyan4")) +
  scale_fill_manual(values = c("darkorange", "cyan4")) +
  labs(x = "PCO 1 (53.6%)", y = "PCO 2 (24.6%)") + 
  tema_livro()


```

Neste exemplo, os resultados `perman_fren` demonstram que a composição funcional de plantas não é afetada pelo pastejo (P \> 0,05) e que a dispersão da composição [uma medida potencial de diversidade beta: @anderson_multivariate_2006] de espécies também não muda entre áreas com ou sem pastejo (`permutest(betad_fren)`). A função `betadisper()` deve ser sempre utilizada em conjunto com a PERMANOVA (`adonis()`) para poder interpretar quais as fontes de variação na composição de espécies. Sendo assim, esta análise representa um método fundamental para comparar se o potencial efeito (quando houver) é fruto de diferença na composição de espécies (i.e., diferença na posição dos centroides entre dois ou mais grupos) ou na variação da composição de espécies entre os grupos (i.e., diferença na dispersão dos dados em relação aos centroides, ver mais no Capítulo \@ref(cap9)). Esta última informação, a dispersão, é geralmente interpretada como uma analogia a homogeneidade de variâncias de uma ANOVA (i.e., Teste de Levene). A hipótese nula do `betadisper()` é que a dispersão dos grupos é homogênea (ou seja, o valor de probabilidade nos casos que existem dispersões homogêneas será maior do que 0,05). Porém, se esse valor de p for menor do que 0,05, você deve rejeitar a hipótese nula e concluir que as dispersões são heterogêneas. 

Os gráficos de PCoA são uma ferramenta poderosa para interpretar os resultados da PERMANOVA + Betadisper. Quanto mais diferente a composição de espécies entre dois ou mais grupos, mais distante devem ser os centroides desses grupos. Além disso, se as áreas dos polígonos que conectam todas as réplicas de cada grupo forem diferentes em tamanho (hipótese que será testada com o Betadisper), é possível também visualizar esta diferença. Em conclusão, para testar se diferenças de composição funcional existem entre dois ou mais grupos, será fundamental: i) comparar a variação da posição dos centróides (função `adonis()`) e ii) a variação da dispersão da composição funcional entre os grupos (função `betadisper()`).

##  Variação Intraespecífica

Os métodos discutidos anteriormente utilizam valores médios dos atributos das espécies para descrever a estrutura funcional da comunidade e interpretar as relações entre determinadas variáveis preditoras (como clima, por exemplo) com a diversidade funcional. Porém, ao utilizar atributos médios estamos desconsiderando que a variação deste atributo dentro da espécie seja determinante para a resposta da espécie ao ambiente ou seu efeito sobre o ecossistema [@bolnick_why_2011 ; @violle_return_2012]. Os estudos que usam dados médios para testar hipóteses em ecologia funcional argumentam que a variação dentro das espécie é menor do que a variação entre espécies e, desse modo, o ruído causado ao desconsiderar a variância do atributo dentro da espécies é desprezível [@siefert_global_2015]. Porém, diversos estudos têm mostrado que esse argumento é frágil e que a inclusão da variação intraespecífica melhora nossa capacidade preditiva em ecologia funcional [@violle_return_2012; @siefert_global_2015]. Uma abordagem geralmente utilizada é a decomposição da variância do atributo em diferentes níveis de organização: i) variação dentro da população da mesma espécie em uma mesma unidade amostral, ii) variação dentro das populações (independente da espécie) de uma comunidade em uma mesma unidade amostral, e iii) variação entre populações. Conhecida como estatística T, esta abordagem permite entender as fontes (intra ou interespecífica) de variação nos atributos em diferentes escalas [@violle_return_2012]. Outro método que quantifica a variância explicada pela variabilidade intraespecífica, interespecífica e a covariância entre elas foi proposto por Leps et al. [-@leps_community_2011]. Este método permite calcular a contribuição da variação intraespecífica dentro e entre comunidades. Agora, vamos entender a contribuição da variação de um atributo dentro da espécie comparada à variação entre espécies.

**Exemplo 7**

Vamos utilizar os dados de 11 espécies de anuros associados com 26 poças no Parque Nacional Lagoa do Peixe [@dalmolin_turnover_2020]. Atributos morfológicos foram coletados em todos os indivíduos coletados em cada poça. Desse modo, é possível comparar a variação morfológica entre indivíduos da mesma espécie e entre espécies diferentes. Além disso, é possível quantificar a contribuição da variação dentro e entre diferentes poças. No exemplo abaixo, criamos cinco atributos com nomes diferentes daqueles usados no artigo de Dalmolin et al. [-@dalmolin_turnover_2020]. Em cada poça, os autores coletaram os seguintes dados das poças: i) profundidade, ii) area, iii) distância entre poças, e iv) distância da poça para a floresta mais próxima.

**Pergunta 1**

Qual a contribuição da variação intraespecífica para a variação total dos atributos morfológicos de anuros?

**Predição** 

- A alta plasticidade fenotípica de anuros indica alta contribuição da variação intraespecífica comparada a interespecífica

**Variáveis**

- Preditora: espécies (categórica)
- Dependente: variação dos atributos morfológicos

**Análises**

Aqui vamos realizar o passo a passo das análises para comparar a contribuição da variação intraespecífica para a variação total dos atributos morfológicos.

```{r}
## Dados necessários
# Matriz de traits.
head(traits)

## Partição da variação intra e interespecífica
## Passo 1: Tamanho corporal
mod_body_size <- aov(body_size~Species, data = traits)
summary(mod_body_size)

# Contribuição da variação intra-específica para o tamanho corporal.
itv_BS <- 100 * (73.35/(95.92 + 73.35))
itv_BS

## Passo 2: Biomassa
mod_biomass <- aov(biomass~Species, data = traits)
summary(mod_biomass)

# Contribuição da variação intra-específica para a biomassa.
itv_biomass <- 100 * (96.22/(118.17 + 96.22))
itv_biomass

## Passo 3: Tamanho do olho
mod_eye_size <- aov(eye_size ~ Species, data = traits)
summary(mod_eye_size)

# Contribuição da variação intra-específica para o tamanho do olho.
itv_eye_size <- 100 * (78.39/(203.09 + 78.39))
itv_eye_size

## Passo 4: Achatamento dorso-ventral
mod_flatness <- aov(flatness~Species, data = traits)
summary(mod_flatness)

# Contribuição da variação intra-específica para o achatamento dorso-ventral.
itv_flatness <- 100 * (22.13/(104.48 + 22.13))
itv_flatness

## Passo 5: Combinar os valores de cada trait em um vetor
valores <- c(itv_BS, itv_biomass, itv_eye_size, itv_flatness)

# Passo 6: Combinar valores e traits em um data.frame.
itv_results <- data.frame(trait = c("body_size", "biomass", "eye_size", "flatness"),
                          itv_explic = valores)

## Tabela com resultados da explicação atribuida para a variação intraespecífica
itv_results %>%
    mutate("explained intraspecific variance" = round(itv_explic, 2)) %>% 
    dplyr::select(trait, "explained intraspecific variance")
```

**Pergunta 2**

Qual a contribuição da variação entre poças para a variação total dos atributos morfológicos de anuros?

**Predição**

- A variação morfológica de anuros é afetada por mudanças dentro das espécies e entre diferentes espécies de poças distintas

**Variáveis**

- Preditoras: poças e espécies (ambas categóricas)
- Dependente: variação dos atributos morfológicos

**Análises**

Aqui vamos realizar o teste para comparar a contribuição da variação entre poças para a variação total dos atributos morfológicos (Figura \@ref(fig:fig-func-intra)).

```{r fig-func-intra, fig.cap="Gráfico de barras mostrando a contribuição da variação entre poças para a variação total dos atributos morfológicos."}
## Dados necessários
# Matriz de traits sem nomes de espécies ou localidades
trait_m <- traits[, c("body_size", "biomass", "eye_size", "leg_size", "flatness")]
head(trait_m)
trait_decomp <- decompCTRE(traits = trait_m, sp = traits$Species, 
                           ind.plot = traits$pond, print = FALSE)
barplot.decompCTRE(trait_decomp)
```

**Pergunta 3**

Características ambientais das poças afetam a variação intraespecífica?

**Predição** 

- A profundidade e área da poça aumentam a contribuição da variação intraespecífica em relação a variação interespecífica.

**Variáveis**

- Preditora: características das poças
- Dependentes: variação dos atributos morfológicos e contribuição da variação intraespecífica

**Análises**

Para calcular a contribuição relativa da variação intraespecífica em relação à variação interespecífica dentro de uma comunidade, por exemplo, Siefert et al. [-@siefert_global_2015] sugeriram uma métrica chamada de wITV (*within-community Intraspecific Trait Variation*). A wITV representa a razão da variação intraespecífica em relação a variação total dentro de uma comunidade (e.g., parcela, poça) que inclui: i) a abundância relativa de cada espécie *j* ocorrendo na comunidade *i*, ii) o valor médio do atributo da espécie *j* na comunidade *i*, e iii) o valor do atributo *k* de cada indivíduo da espécie *j* que ocorre na comunidade *i*. Como esta medida é feita por unidade amostral (ou seja, sua comunidade de interesse), é possível testar hipóteses ecológicas que tentem explicar processos que aumentem ou diminuam a variação de um determinado atributo dentro ou entre espécies diferentes. A função wITV foi adaptada para a linguagem R por de Bello et al. [-@de_bello_handbook_2021]. Para facilitar o cálculo do wITV para cada comunidade, de Bello et al. [-@de_bello_handbook_2021] executaram os códigos com a função `for()` que repete iterativamente a análise para gerar os valores de todas as comunidades em uma forma dinâmica. Após executar as análises com o `for()`, a função salva os resultados dentro do objeto `wITVResults`. Após obter esses resultados, é possível utilizar modelos lineares para testar quais variáveis preditoras (em nosso exemplo, características das poças) afetam o aumento ou diminuição da contribuição relativa da variação intraespecífica (Figura \@ref(fig:fig-func-intra)).

```{r fig-func-witv, fig.cap="Gráficos diagnósticos do modelo linear ajustado para iWTV em função de características das poças."}
## Dados necessários
# Matriz de traits.
head(traits)

# Matriz de comunidades e padronização para abundância relativa
head(anuros_comm)
anuros_comm_rel <- decostand(anuros_comm, "total")

# Variáveis ambientais.
head(env)

## Prearação da matriz para receber os resultados do `for`
wITVResults <- data.frame(ITV = matrix(ncol = 1, nrow = length(unique(traits$pond))))
rownames(wITVResults) <- unique(traits$pond)

for(i in 1:length(unique(traits$pond))){
    commAux <- subset(traits, traits$pond == unique(traits$pond)[i])
    commAux$Species <- droplevels(factor(commAux$Species))
    spNames <- unique(commAux$Species)
    relAbund <- anuros_comm_rel[i, as.character(spNames)] 
    traitsVector <- commAux$body_size
    spVector <- commAux$Species
    wITVResults[i, 1] <-  wITV(spIDs = spVector, traitVals = traitsVector, relAbund = relAbund)
}

wITVResults$ITV
env$wITV <- wITVResults$ITV # NaN = locais com uma única espécie

## Remover NAs para executar o modelo linear
env2 <- na.omit(env)
head(env2)  

## Modelo linear 
mod_itv <- lm(wITV ~ depth + area + dits_bt_pond + dist_for, data = env)

## Testar pressuposto da análise
par(mfrow = c(2, 2))
plot(mod_itv)

## Resultado
summary(mod_itv)
```

Combinando os resultados das três análises é possível compreender que existem diferenças morfológicas entre as espécies de poças diferentes (componente substituição). Porém, é evidente que a variação dentro da espécie é bastante relevante para compreender a diversidade funcional de anuros. Na primeira análise, os resultados dessas quatro análises indicaram que a variação intraespecífica explica de 17% a 45% da variação morfológica nas metacomunidades de anuros. A segunda, por sua vez, demonstra que a variação morfológica entre espécies de poças diferentes representa o principal componente de variação, mas que a variação intraespecífica não pode ser ignorada. Por fim, ao combinar a métrica wITV com modelos lineares, percebe-se que as características das poças não determinam a contribuição da variação intraespecífica. Além disso, existe uma variação muito grande entre poças. Ao passo que em algumas poças a variação intraespecífica não contribui para a variação total (wITV = 0), em outras, este componente representou 100% da variação (wITV = 1). Os resultados obtidos nas análises das perguntas 1 a 3 indicam que utilizar somente a média dos atributos morfológicos pode refletir em interpretações incorretas em estudos que compararam a diversidade funcional no espaço/tempo [veja discussão em @dalmolin_turnover_2020].

## Para se aprofundar 

### Livros 
Recomendamos a leitura dos livros: i) Garnier et al. [-@garnier_plant_2016] *Plant Functional Diversity: Organism Traits, Community Structure, and Ecosystem Properties*, e ii) de Bello et al. [-@de_bello_handbook_2021] *Handbook of Trait-Based Ecology*.  Esses livros oferecem excelente oportunidade para se aprofundar no campo teórico da diversidade funcional e, além disso, o livro liderado pelo pesquisador Francesco de Bello fornece diversas aplicações analíticas na linguagem R. Outro recurso excelente foi publicado por Mammola et al. [-@mammola_concepts_2021] *Concepts and Applications in Functional Diversity* e serve para se aprofundar nas diferentes medidas da diversidade funcional.

### Links

Um passo importante nos estudos de Diversidade Funcional é encontrar atributos funcionais dos organismos estudados. Abaixo indicamos uma lista de potenciais bases de dados:

- [COMADRE - Animal Matrix Database](https://compadre-db.org/)
- [COMPADRE - Plant Matrix Database](https://compadre-db.org/)
- [Elton Traits 1.0](https://esajournals.onlinelibrary.wiley.com/doi/10.1890/13-1917.1)
- [TetraDENSITY - Density estimates in terrestrial vertebrates](https://figshare.com/articles/dataset/TetraDENSITY_Population_Density_dataset/5371633?file=11358218)
- [TRY - Plant Trait Database](https://www.try-db.org/TryWeb/Home.php)
- [World Spider Trait](https://spidertraits.sci.muni.cz/)
 
## Exercícios

**14.1**
Utilize os dados `aviurba` do pacote `ade4` para testar o efeito de variáveis ambientais na dispersão (FDis) e regularidade funcional (FEve). Utilize modelos lineares (LM, veja Capítulo \@ref(cap7)) para testar quais variáveis ambientais são as mais importantes para a dispersão e regularidade funcional. Além disso, faça um boxplot (veja Capítulo \@ref(cap6)) comparando os valores de FDis e FEve entre as categorias das variáveis ambientais mais relevantes. 

**14.2**
Utilize os dados `mafragh` do pacote `ade4` para teste o efeito da das variáveis `conductivity`, `silt` e `K2O` na diversidade funcional (método de Petchey e Gaston). Utilize modelos lineares (regressão múltipla, veja Capítulo \@ref(cap7)) para testar a relação entre essas variáveis e discuta: (a) qual variável mais importante (se houver) e (b) se as conclusões são coerentes tendo como base os pressupostos dos modelos lineares. Além disso, caso exista alguma relação significativa, faça um gráfico (*scatterplot*, veja Capítulo \@ref(cap6)) da relação da variável mais importante e a diversidade funcional.

**14.3**
Utilize os dados `mafragh` do pacote `ade4` para comparar a composição filogenética e funcional em áreas com alta e baixa concentração de potássio. Para fazer esta comparação será necessário transformar a matriz de atributos funcionais e a árvore filogenética em matrizes de distância e, depois, utilizar o CWM para criar uma matriz de localidades por composição funcional ou filogenética. Depois, você poderá usar a matriz CWM para testar potenciais diferenças entre concentrações com PERMANOVA e para visualizar com PCoA.

[Soluções dos exercícios](https://exercicios-livro-aer.netlify.app/cap.-14---diversidade-funcional.html).
