---
title: "Exercícios: Análises Ecológicas no R"
author: ""
date: "07-02-2022"
output: html_document
---

## Exercícios do capítulo 5

### 5.1 Reescreva as operações abaixo utilizando pipes `%>%`.
-   `log10(cumsum(1:100))`
-   `sum(sqrt(abs(rnorm(100))))`
-   `sum(sort(sample(1:10, 10000, rep = TRUE)))`

### Solução
```{r}
library(tidyverse)

1:100 %>% 
    cumsum() %>% 
    log10()

rnorm(100) %>% 
    abs() %>% 
    sqrt() %>% 
    sum()

sample(1:10, 10000, rep = TRUE) %>% 
    sort() %>% 
    sum()
```

### 5.2 Use a função `download.file()` e `unzip()` para baixar e extrair o arquivo do data paper de médios e grandes mamíferos: [ATLANTIC MAMMALS](https://doi.org/10.1002/ecy.2785). Em seguinda, importe para o R, usando a função `readr::read_csv()`.

### Solução
```{r}
library(tidyverse)
download.file(url = "https://esajournals.onlinelibrary.wiley.com/action/downloadSupplement?doi=10.1002%2Fecy.2785&file=ecy2785-sup-0001-DataS1.zip", 
              destfile = "ecy2785-sup-0001-DataS1.zip", mode = "wb")

unzip("ecy2785-sup-0001-DataS1.zip")

dp_lm <- readr::read_csv("ATLANTIC_MAMMAL_MID_LARGE _assemblages_and_sites.csv")
```

### 5.3 Use a função `tibble::glimpse()` para ter uma noção geral dos dados 
# importados no item anterior.

### Solução
```{r}
library(tidyverse)
dplyr::glimpse(dp_lm)
```

### 5.4 Compare os dados de penguins (*palmerpenguins::penguins_raw* e *palmerpenguins::penguins*). Monte uma série de funções dos pacotes *tidyr* e `dplyr` para limpar os dados e fazer com que o primeiro dado seja igual ao segundo.

### Solução
```{r}
library(tidyverse)
library(palmerpenguins)

penguins_raw
penguins

penguins_raw %>% 
    dplyr::select(Species, Island, `Culmen Length (mm)`:Sex, `Date Egg`) %>% 
    dplyr::rename(species = Species,
                  island = Island,
                  bill_length_mm = `Culmen Length (mm)`,
                  bill_depth_mm = `Culmen Depth (mm)`,
                  flipper_length_mm = `Flipper Length (mm)`,
                  body_mass_g = `Body Mass (g)`,
                  sex = Sex,
                  year = `Date Egg`) %>% 
    tidyr::separate(species, c("species", NA, NA, NA, NA)) %>% 
    dplyr::mutate(sex = stringr::str_to_lower(sex),
                  year = lubridate::year(year))
```

### 5.5 Usando os dados de penguins (*palmerpenguins::penguins*), calcule a correlação de Pearson entre comprimento e profundidade do bico para cada espécie e para todas as espécies. Compare os índices de correlação para exemplificar o Paradoxo de Simpsom.

### Solução
```{r}
library(tidyverse)
library(palmerpenguins)

cor(penguins$bill_length_mm, penguins$bill_depth_mm, use = "na.or.complete")

penguins %>%
    dplyr::group_split(species) %>% 
    purrr::map(~cor(.x$bill_length_mm, .x$bill_depth_mm, use = "na.or.complete"))
```

### 5.6 Oficialmente a pandemia de COVID-19 começou no Brasil com o primeiro caso no dia 26 de fevereiro de 2020. Calcule quantos anos, meses e dias se passou desde então. Calcule também quanto tempo se passou até você ser vacinado.

### Solução
```{r}
covid_inicio_br <- lubridate::dmy("26-02-2020")
vacina <- lubridate::dmy("20-07-2021")

intervalo_covid <- lubridate::interval(covid_inicio_br, lubridate::today())
intervalo_vacina <- lubridate::interval(covid_inicio_br, vacina)

lubridate::as.period(intervalo_covid)
lubridate::as.period(intervalo_vacina)
```